---
title: "R-Einführung — Vorbereitung"
output: html_document
---

Diese Vorbereitung klärt, womit man in R arbeitet (R, RStudio, Projekte, R Markdown), wie Pakete
installiert werden und wo man Hilfe findet.


# Installation

1. **R** installieren: <https://cran.r-project.org> (*Download R for Windows / macOS*).
2. **Danach RStudio** installieren: <https://posit.co/download/rstudio-desktop/>.

R ist die Programmiersprache, RStudio die Oberfläche dazu — man öffnet danach nur noch RStudio.

**Einmalig einstellen** unter *Tools → Global Options → General*:

- Haken bei *Restore .RData into workspace at startup* **entfernen**
- *Save workspace to .RData on exit* auf **Never** setzen


# RStudio: die vier Bereiche

| Bereich | Wofür |
|---|---|
| **Editor** (oben links) | Dateien schreiben: `.R`-Skripte, `.Rmd`-Dokumente |
| **Console** (unten links) | Befehle sofort ausführen — zum Ausprobieren, **nichts wird gespeichert** |
| **Environment** (oben rechts) | alle Objekte, die R gerade kennt (Variablen, Datensätze, Funktionen) |
| **Files / Plots / Packages / Help** (unten rechts) | Dateien, Grafiken, installierte Pakete, Hilfeseiten |


Code steht in einer `.Rmd`-Datei in grauen **Code-Blöcken** (*Chunks*). Ausgeführt wird er mit
`Strg + Enter` (aktuelle Zeile) oder mit dem grünen Pfeil oben rechts im Block (ganzer Block);
das Ergebnis erscheint direkt darunter:

```{r}
1 + 2
```

Kommentare beginnen mit `#` und werden von R ignoriert — sie sind nur für Menschen da.


# Projekte und Arbeitsverzeichnis

## Was ist ein Projekt?

Ein **RStudio-Projekt** ist ein Ordner, in dem alles liegt, was zu einer Arbeit gehört: Daten,
Code und Ergebnisse. Erkennbar ist er an einer `.Rproj`-Datei. Öffnet man das Projekt per
Doppelklick auf diese Datei, setzt RStudio das **Arbeitsverzeichnis** (working directory)
automatisch auf den Projektordner — das ist der Ort, von dem aus R Dateien sucht. `getwd()`
zeigt ihn an.

Der Vorteil: Dateien lassen sich mit **relativen Pfaden** ansprechen, z. B.
`"data/raw/daten.csv"`. Solche Pfade funktionieren auf jedem Rechner, auch wenn der
Projektordner woanders liegt — `setwd("C:/Users/…")` wird nie gebraucht.

```{r, eval=FALSE}
read.csv("data/raw/daten.csv")     # richtig: relativ, mit Schrägstrich /
read.csv("data\raw\daten.csv")     # Fehler: Backslash, wie ihn der Windows-Explorer zeigt
```

## Ein Projekt anlegen

1. *File → New Project → New Directory → New Project*, Namen und Speicherort wählen.
2. Im *Files*-Bereich mit *New Folder* die Ordner anlegen (siehe unten).
3. Später immer per Doppelklick auf die `.Rproj`-Datei öffnen.

## Daten und Dateien ordnen

Eine feste Ordnerstruktur trennt, was man **bekommen** hat, von dem, was man **selbst erzeugt**:

```
mein-projekt/
├── mein-projekt.Rproj
├── analyse.Rmd       # eigene .R / .Rmd Dateien
├── data/
│   ├── raw/          # Originaldaten – nie überschreiben
│   └── processed/    # bereinigte Daten und Zwischenstände
└── output/           # Grafiken, fertige Berichte
```

- **`data/raw/`** enthält die Originaldaten, unverändert. So lässt sich jede Auswertung von
  vorne wiederholen und jeder Schritt nachprüfen.
- **`data/processed/`** und **`output/`** enthalten nur, was der Code erzeugt — sie lassen sich
  jederzeit löschen und neu erstellen.
- **`.Rmd`-Dateien** liegen direkt im Projektordner: Beim Knitten verwendet R den Ordner der
  `.Rmd`-Datei als Arbeitsverzeichnis, und so stimmen die relativen Pfade immer.

## Die Kursmaterialien

Der Kurs ist selbst ein RStudio-Projekt:

1. [Kursmaterialien als ZIP](https://github.com/bella-mir/r-einfuehrung/archive/refs/heads/main.zip)
   herunterladen und entpacken.
2. `r-einfuehrung.Rproj` per Doppelklick öffnen.
3. Die Notebooks der Reihe nach bearbeiten: `00_…`, `01_…`, … — die Nummer entspricht der
   Einheit. Die Kursdaten liegen in `data/raw/`.


# R Markdown

Ein `.Rmd`-Dokument besteht aus drei Bestandteilen:

1. **YAML-Header** — der Block zwischen `---` ganz oben, mit Titel und Ausgabeformat.
2. **Text/Markdown** — Fließtext mit einfacher Formatierung: `# Überschrift`,
   `## Unterüberschrift`, `**fett**`, `*kursiv*`, `` `code` ``, Listen mit `-` oder `1.`.
3. **Code-Chunks** — grau hinterlegte Blöcke, die R ausführt. Neuer Chunk: `Strg + Alt + I`.

Der **Knit-Button** (`Strg + Shift + K`) führt das ganze Dokument in einer **frischen
R-Sitzung** von oben nach unten aus und erzeugt daraus HTML — Code, Ausgabe und Text
zusammen. Läuft ein Dokument beim Knitten nicht durch, fehlt meist ein Schritt, der nur in der
eigenen Sitzung passiert ist.

Zwei Ausgabeformate begegnen einem häufig:

- `output: html_document` — beim Knitten entsteht ein fertiger HTML-Report.
- `output: html_notebook` — beim **Speichern** entsteht eine `.nb.html`-Datei mit den Ergebnissen
  der bisher ausgeführten Chunks. Praktisch zum interaktiven Arbeiten.

Nützliche **Chunk-Optionen** (in den geschweiften Klammern nach `r`, z. B. `{r, eval=FALSE}`):

| Option | Wirkung |
|---|---|
| `echo=FALSE` | Code wird ausgeführt, aber im Report nicht gezeigt |
| `eval=FALSE` | Code wird nur gezeigt, nicht ausgeführt |
| `message=FALSE` | unterdrückt Paket-Meldungen |
| `warning=FALSE` | unterdrückt Warnungen |
| `error=TRUE` | Fehler anzeigen, statt das Rendern abzubrechen |

Alles Weitere zu Formatierung, Chunks und Ausgabeformaten steht im
[R-Markdown-Cheatsheet](https://rstudio.github.io/cheatsheets/html/rmarkdown.html).


# Wichtige Tastenkürzel

| Aktion | Windows / Linux | macOS |
|---|---|---|
| Aktuelle Zeile / Auswahl ausführen | `Strg + Enter` | `Cmd + Enter` |
| Aktuellen Chunk ausführen | `Strg + Shift + Enter` | `Cmd + Shift + Enter` |
| Neuen Chunk einfügen | `Strg + Alt + I` | `Cmd + Option + I` |
| Dokument rendern (Knit) | `Strg + Shift + K` | `Cmd + Shift + K` |
| Zuweisungspfeil `<-` | `Alt + -` | `Option + -` |
| Pipe `%>%` / <code>&#124;&gt;</code> | `Strg + Shift + M` | `Cmd + Shift + M` |
| Zeile(n) aus-/einkommentieren | `Strg + Shift + C` | `Cmd + Shift + C` |
| R-Session neu starten | `Strg + Shift + F10` | `Cmd + Shift + F10` |
| Alle Tastenkürzel anzeigen | `Alt + Shift + K` | `Option + Shift + K` |


# Pakete installieren und laden

R bringt viele Funktionen mit (`base`). Alles Weitere steckt in **Paketen**, die andere
geschrieben und auf **CRAN** bereitgestellt haben.

**Einmal pro Rechner** installieren — direkt **in der Console**, nicht im Dokument (sonst wird
bei jedem Durchlauf neu installiert):

```{r, eval=FALSE}
install.packages("dplyr")
install.packages(c("dplyr", "ggplot2", "tidyr", "readxl", "writexl"))   # alle Pakete dieses Kurses
```

**In jeder Sitzung** laden — das gehört ganz oben ins Dokument:

```{r, eval=FALSE}
library(dplyr)
```

Typische Fehlermeldungen:

- *„there is no package called 'x'"* → Paket ist nicht installiert.
- *„could not find function 'y'"* → Paket nicht geladen (`library()` vergessen) oder Tippfehler.


# Hilfe finden

- `?mean` öffnet die Hilfeseite einer Funktion im *Help*-Bereich. Am nützlichsten sind meist
  die Abschnitte **Arguments** und ganz unten **Examples**.
- *Help → Cheat Sheets* in RStudio: kompakte Übersichten zu R Markdown, `dplyr`, `ggplot2` u. a.
- Fehlermeldungen **lesen**: Sie nennen meist die Funktion und das Problem. Die Meldung zu
  kopieren und zu suchen ist normal und erwünscht.
- Eine Übersicht aller Funktionen dieser Einführung steht in `cheatsheet.md`.

```{r, error=TRUE}
sqrt("vier")            # Fehler: nicht-numerisches Argument
```
