---
title: "R-Einführung — Einheit 1: Grundlagen"
output: html_notebook
---

In dieser Einheit lernst du die grundlegenden Operationen in R kennen:

1. **Rechnen, Variablen & Datentypen** — Arithmetik, Variablen, Funktionen verwenden,
   Datentypen, Vergleiche
2. **Vektoren** — mehrere Werte desselben Typs speichern und damit rechnen
3. **Schnelle Grafiken mit Base-R** — `plot()`, `hist()`, `boxplot()`

Wie man mit RStudio, Projekten und Paketen arbeitet, steht in der Vorbereitung (`00_vorbereitung.Rmd`).

Führe die Code-Blöcke der Reihe nach aus (grüner Pfeil oben rechts im Block oder
*Strg/Cmd + Enter*) — spätere Blöcke bauen auf den Variablen früherer Blöcke auf.


# Teil 1: Rechnen, Variablen & Datentypen

## Rechnen

R lässt sich zunächst wie ein Taschenrechner nutzen:

| Operator | Bedeutung |
|---|---|
| `+` | Addition |
| `-` | Subtraktion |
| `*` | Multiplikation |
| `/` | Division |
| `^` | Potenzierung: `3^2` ergibt 9 |
| `%/%` | ganzzahlige Division: `5 %/% 3` ergibt 1 |
| `%%` | Modulo (Rest der Division): `5 %% 3` ergibt 2 |

```{r}
5 + 5
5 - 5
3 * 5
(5 + 5) / 2
2^5
28 %/% 6
28 %% 6
```

## Variablen

Mit einer **Variable** speicherst du einen Wert unter einem Namen, um später darauf
zuzugreifen. Zugewiesen wird mit dem Pfeil `<-`:

```{r}
meine_zahl <- 4
meine_zahl
```

**Tipp:** `Alt` + `-` fügt ` <- ` samt Leerzeichen ein.

Aussagekräftige Namen machen Code lesbar — auch für dich selbst in drei Monaten:

```{r}
einwohner   <- 48000
flaeche_km2 <- 12.5

bevoelkerungsdichte <- einwohner / flaeche_km2
bevoelkerungsdichte
```

### Regeln für Variablennamen

1. **Beschreibend, nicht kryptisch** — `wohneinheiten_gesamt` statt `x`
2. **snake_case verwenden** — `anzahl_aepfel`, nicht `anzahlAepfel` oder `anzahl.aepfel`
3. **Keine Basisfunktionen überschreiben** — `mean`, `data`, `c`, `sum` vermeiden
4. **Logische Werte als Frage benennen** — `hat_ringe`, `ist_student`
5. **Kurz, aber eindeutig** — so kurz wie möglich, so lang wie nötig
6. **Keine Umlaute, Leerzeichen oder Sonderzeichen** — `flaeche_km2` statt `Fläche km²`

## Funktionen aufrufen

Eine **Funktion** nimmt Eingaben entgegen und gibt ein Ergebnis zurück. Man ruft sie mit ihrem
Namen und runden Klammern auf; die Eingaben in der Klammer heißen **Argumente**:

```{r}
sqrt(16)                     # Quadratwurzel, ein Argument
round(3.14159, digits = 2)   # zwei Argumente: Zahl und Anzahl Nachkommastellen
round(3.14159)               # digits weggelassen → Standardwert 0
```

- Argumente werden durch Kommas getrennt.
- Mit `name = wert` gibt man ein Argument **beim Namen** an. Innerhalb einer Funktionsklammer
  ist `=` also **keine** Zuweisung, sondern benennt ein Argument.
- Viele Argumente haben einen **Standardwert** und können weggelassen werden.
- Welche Argumente eine Funktion hat, zeigt die Hilfe: `?round`

## Grundlegende Datentypen

- `numeric` — Zahlen, auch mit Nachkommastellen, z. B. `4.5`
- `integer` — ganze Zahlen, geschrieben mit `L`: `4L` (zählen ebenfalls als Zahl)
- `logical` — `TRUE` oder `FALSE`
- `character` — Text, immer in Anführungszeichen: `"Wien"`

```{r}
gewicht     <- 42.5
stadt       <- "Wien"
ist_student <- TRUE
```

`class()` zeigt den Datentyp einer Variable:

```{r}
class(gewicht)
class(stadt)
class(ist_student)
```

### Datentypen umwandeln

Rechnen geht nur mit Zahlen. Ist eine Zahl versehentlich als Text gespeichert, gibt es einen
Fehler:

```{r, error=TRUE}
kaltmiete   <- 550
nebenkosten <- "350"   # in Anführungszeichen → Text, nicht Zahl

kaltmiete + nebenkosten
```

`class()` zeigt, wo das Problem liegt:

```{r}
class(nebenkosten)
```

Mit `as.numeric()` wird der Text in eine Zahl umgewandelt:

```{r}
warmmiete <- kaltmiete + as.numeric(nebenkosten)
warmmiete
```

Für jeden Datentyp gibt es eine solche `as.*()`-Funktion. Was sich nicht umwandeln lässt, wird
zu `NA` (fehlender Wert), mit Warnung:

```{r, warning=TRUE}
as.character(42)      # Zahl  -> Text
as.numeric(TRUE)      # TRUE  -> 1 (FALSE -> 0)
as.numeric("drei")    # nicht umwandelbar -> NA
```

## Vergleichen und logische Abfragen

Auf eine Vergleichsfrage antwortet R mit `TRUE` oder `FALSE`:

| Operator | Frage |
|---|---|
| `>` / `>=` | größer / größer-gleich |
| `<` / `<=` | kleiner / kleiner-gleich |
| `==` | **gleich?** (zwei Gleichheitszeichen!) |
| `!=` | ungleich? |

```{r}
3 > 4
7 >= 3 + 4
7 == 0
7 != 0
```

**Häufige Falle:** Ein einzelnes `=` ist ein Zuweisungszeichen (bzw. benennt ein Argument),
kein Vergleich. Für „ist gleich?" braucht es immer `==`:

```{r, error=TRUE}
7 = 0     # Fehler: R versucht, der Zahl 7 etwas zuzuweisen
```

Bei Text wird **Groß-/Kleinschreibung unterschieden**:

```{r}
alter <- 20
alter >= 18

"R" == "r"
"Wien" != "Graz"
```

Mehrere Bedingungen verknüpft man mit `&` (und), `|` (oder), `!` (nicht):

```{r}
(alter >= 18) & (alter < 65)
!(alter == 20)
```

### Übung

1. Berechne, wie viele volle Wochen 100 Tage haben und wie viele Tage übrig bleiben
   (Tipp: `%/%` und `%%`).
2. Speichere deine Körpergröße in Metern und dein Gewicht in kg in zwei Variablen und
   berechne den BMI (Gewicht / Größe²), gerundet auf eine Nachkommastelle.

```{r}
# dein Code

```


# Teil 2: Vektoren

## Vektoren erstellen

Ein **Vektor** speichert mehrere Werte desselben Typs — z. B. mehrere Messwerte oder Namen.
Mit `c()` (*combine*) werden Werte zu einem Vektor zusammengefasst:

```{r}
zahlen     <- c(1, 10, 49)
buchstaben <- c("a", "b", "c")
```

Alle Elemente eines Vektors haben denselben Datentyp. Mischt man Typen, wandelt R ohne Warnung
alles in den allgemeinsten Typ um (hier: Text):

```{r}
gemischt <- c(1, "a", TRUE)
gemischt
class(gemischt)
```

`:` erzeugt eine Folge in Einerschritten, `seq()` mit frei wählbarer Schrittweite;
`length()` gibt die Anzahl der Elemente:

```{r}
1:10
seq(from = 0, to = 100, by = 25)
length(zahlen)
```

## Beispieldaten: Temperaturen in Wien

Langjährige Durchschnittswerte der Höchst- und Tiefsttemperatur pro Monat in °C
(Quelle: climate-data.org):

```{r}
#             Mai   Juni  Juli  Aug   Sep
tmax_wien <- c(20.1, 24.1, 26.0, 25.7, 20.5)
tmin_wien <- c(10.4, 14.3, 16.4, 16.0, 11.9)
```

## Vektoren benennen

Mit `names()` bekommt jedes Element einen Namen — so ist klar, welcher Wert zu welchem Monat
gehört. Den Vektor der Monate speichern wir einmal als Variable und verwenden ihn zweimal:

```{r}
monate <- c("Mai", "Juni", "Juli", "August", "September")
names(tmax_wien) <- monate
names(tmin_wien) <- monate
tmax_wien
```

## Ein erster Plot: barplot()

Aus einem benannten Vektor macht `barplot()` mit einem Befehl eine beschriftete Grafik — die
Namen werden zu Achsenbeschriftungen:

```{r}
barplot(tmax_wien,
        main = "Höchsttemperaturen in Wien",
        ylab = "°C",
        col  = "tomato")
```

> **Hinweis:** Weitere Grafiken folgen in Teil 3 dieser Einheit und in Einheit 3.

## Mit Vektoren rechnen

Rechenoperationen zwischen zwei Vektoren erfolgen **elementweise**:

```{r}
c(1, 2, 3) + c(4, 5, 6)   # entspricht c(1+4, 2+5, 3+6)

tmittel_wien <- (tmax_wien + tmin_wien) / 2
tmittel_wien
```

Andere Funktionen fassen einen ganzen Vektor zu **einer** Zahl zusammen:

```{r}
mean(tmax_wien)            # Mittelwert
max(tmax_wien)             # Maximum (min() für das Minimum)
sum(tmax_wien)             # Summe
round(mean(tmax_wien), 1)  # Funktionen lassen sich ineinander schachteln
sort(tmax_wien)            # sortiert (decreasing = TRUE für absteigend)
```

## Vektorelemente auswählen

Mit eckigen Klammern `[ ]` wählst du Elemente aus. Achtung: **das erste Element hat den
Index 1**, nicht 0.

```{r}
tmax_wien[1]          # erstes Element (Mai)
tmax_wien[c(2, 4)]    # mehrere Elemente über einen Indexvektor
tmax_wien[2:4]        # ein Bereich
tmax_wien["Juli"]     # über den Namen
```

## Logische Abfragen auf Vektoren

Ein Vergleich auf einem Vektor wird **elementweise** ausgewertet:

```{r}
tmax_wien > 24
```

Damit lässt sich zählen, die Positionen finden oder filtern:

```{r}
sum(tmax_wien > 24)        # wie viele TRUE? (TRUE zählt als 1, FALSE als 0)
which(tmax_wien > 24)      # an welchen Positionen steht TRUE?
tmax_wien[tmax_wien > 24]  # nur die Werte, für die die Bedingung zutrifft
```

`%in%` prüft, ob ein Wert in einer Menge vorkommt — viel kürzer als mehrere `==` mit `|`:

```{r}
sommer <- c("Juni", "Juli", "August")
monate %in% sommer
tmax_wien[monate %in% sommer]
```

## Elemente verändern

Weist man einer ausgewählten Stelle einen Wert zu, wird der Vektor **dort überschrieben** —
per Position, Name oder Bedingung:

```{r}
temperaturen <- tmax_wien               # Kopie, damit tmax_wien unverändert bleibt
temperaturen["Juli"] <- 27.5            # einen einzelnen Wert korrigieren
temperaturen[temperaturen < 21] <- NA   # alle kühlen Monate auf NA setzen
temperaturen
```

## Fehlende Werte: NA

`NA` („not available") steht für einen fehlenden Wert. Jede Rechnung mit `NA` ergibt wieder
`NA` — deshalb liefern `mean()`, `sum()` & Co. `NA`, sobald ein einziger Wert fehlt.
`na.rm = TRUE` lässt fehlende Werte weg:

```{r}
mean(temperaturen)
mean(temperaturen, na.rm = TRUE)
```

`is.na()` prüft elementweise auf fehlende Werte, `!` kehrt das um:

```{r}
is.na(temperaturen)
sum(is.na(temperaturen))             # wie viele fehlen?
temperaturen[!is.na(temperaturen)]   # nur die vorhandenen Werte
```

### Übung

1. In welchen Monaten liegt die **Tiefst**temperatur über 15 °C? Gib die Monatsnamen aus
   (Tipp: `names()`).
2. Berechne die Differenz zwischen Höchst- und Tiefsttemperatur pro Monat. In welchem Monat
   ist sie am größten? (Tipp: `which.max()`)

```{r}
# dein Code

```


# Teil 3: Schnelle Grafiken mit Base-R

`barplot()` hast du schon kennengelernt. Base-R hat noch einige weitere Grafikfunktionen, die
mit einem einzigen Befehl ein Bild liefern — ideal, um sich beim Arbeiten schnell einen
Eindruck zu verschaffen. Für **vorzeigbare** Grafiken nimmt man später `ggplot2` (Einheit 3).

Neben unseren Temperaturen nutzen wir den eingebauten Datensatz `mtcars` (32 Automodelle).
`mtcars$mpg` holt daraus eine Spalte als Vektor — mehr zu solchen Tabellen in Einheit 2.

## Punkte und Linien: plot()

Mit einem Vektor zeichnet `plot()` die Werte in ihrer Reihenfolge. Für einen Verlauf über die
Zeit passt `type = "b"` (Punkte und Linie):

```{r}
plot(tmax_wien, type = "b",
     main = "Höchsttemperaturen in Wien, Mai–September",
     xlab = "Monat (Mai = 1)", ylab = "°C",
     pch = 19, col = "tomato")
```

Mit zwei Vektoren wird daraus ein Streudiagramm. `main`, `xlab`, `ylab` beschriften, `pch`
wählt das Punktsymbol, `col` die Farbe:

```{r}
plot(mtcars$hp, mtcars$mpg,
     main = "Verbrauch nach Leistung",
     xlab = "PS", ylab = "Meilen pro Gallone",
     pch = 19, col = "steelblue")
```

## Verteilung: hist()

`hist()` zeigt, wie sich die Werte eines Zahlenvektors verteilen; `breaks` steuert die Anzahl
der Balken:

```{r}
hist(mtcars$mpg, breaks = 8,
     main = "Verteilung des Verbrauchs",
     xlab = "Meilen pro Gallone", col = "lightblue")
```

## Gruppenvergleich: boxplot()

Die Schreibweise `y ~ gruppe` heißt „`y` aufgeschlüsselt nach `gruppe`". Hier: Verbrauch je
Zylinderzahl:

```{r}
boxplot(mpg ~ cyl, data = mtcars,
        main = "Verbrauch nach Zylinderzahl",
        xlab = "Zylinder", ylab = "Meilen pro Gallone",
        col = "lightgreen")
```

## Mehrere Grafiken nebeneinander: par(mfrow)

`par(mfrow = c(1, 2))` ordnet die folgenden Grafiken in einem Raster an (1 Zeile, 2 Spalten):

```{r}
par(mfrow = c(1, 2))

hist(mtcars$mpg,    main = "Histogramm", xlab = "mpg")
boxplot(mtcars$mpg, main = "Boxplot",   ylab = "mpg")

par(mfrow = c(1, 1))   # wieder zurückstellen
```

In einem `.R`-Skript bleibt die Einstellung für die **restliche Sitzung** aktiv — deshalb
immer zurücksetzen. In einem Notebook gilt sie nur innerhalb des Chunks.

### Übung

1. Zeichne `tmin_wien` als Linie mit Punkten in `"steelblue"`.
2. Zeichne ein Histogramm der PS-Zahlen (`mtcars$hp`) mit 10 Balken und sinnvoller
   Beschriftung.

```{r}
# dein Code

```


# Zusammenfassung

- **Rechnen & Variablen:** `+ - * / ^ %/% %%` · Zuweisung mit `<-` · Funktionen mit
  Argumenten, z. B. `round(x, digits = 1)` · Datentypen `numeric`, `character`, `logical` ·
  `class()` · umwandeln mit `as.numeric()` & Co.
- **Vergleiche:** `> >= < <= == !=` · verknüpfen mit `&`, `|`, `!` · `=` ist kein Vergleich
- **Vektoren:** `c()`, `:`, `seq()` · `names()` · elementweise rechnen · `mean()`, `sum()`,
  `max()` · auswählen mit `[ ]` (Index ab 1, Name, Bedingung) · `%in%` · `NA` und
  `na.rm = TRUE`
- **Base-Grafik:** `barplot()`, `plot()`, `hist()`, `boxplot()` · `par(mfrow = …)` und
  zurücksetzen

**Wie es weitergeht:** In Einheit 2 geht es von Vektoren zu ganzen Tabellen — und zu Daten aus
Dateien.
