---
title: "R-Einführung — Einheit 1: Grundlagen"
output: html_notebook
---

In dieser Einheit lernst du die grundlegenden Operationen in R kennen:

1. **Rechnen, Variablen & Datentypen** — Arithmetik, Variablen, Funktionen verwenden,
   Datentypen, Vergleiche
2. **Vektoren** — mehrere Werte desselben Typs speichern und damit rechnen
3. **Schnelle Grafiken mit Base-R** — `plot()`, `hist()`, `boxplot()`

Führe die Code-Blöcke der Reihe nach aus (grüner Pfeil oben rechts im Block oder
*Strg/Cmd + Enter*) — spätere Blöcke bauen auf den Variablen früherer Blöcke auf.


# Teil 1: Rechnen, Variablen & Datentypen

## Rechnen

R lässt sich zunächst wie ein Taschenrechner nutzen:

| Operator | Bedeutung |
|---|---|
| `+` | Addition |
| `-` | Subtraktion |
| `*` | Multiplikation |
| `/` | Division |
| `^` | Potenzierung: `3^2` ergibt 9 |
| `%/%` | ganzzahlige Division: `5 %/% 3` ergibt 1 |
| `%%` | Modulo (Rest der Division): `5 %% 3` ergibt 2 |

```{r}
5 + 5
5 - 5
3 * 5
(5 + 5) / 2
2^5
28 %/% 6
28 %% 6
```

## Variablen

Mit einer **Variable** speicherst du einen Wert unter einem Namen, um später darauf
zuzugreifen. Zugewiesen wird mit dem Pfeil `<-`:

```{r}
meine_zahl <- 4
meine_zahl
```

**Tipp:** `Alt` + `-` fügt ` <- ` samt Leerzeichen ein.

Aussagekräftige Namen machen Code lesbar — auch für dich selbst in drei Monaten:

```{r}
einwohner   <- 48000
flaeche_km2 <- 12.5

bevoelkerungsdichte <- einwohner / flaeche_km2
bevoelkerungsdichte
```

### Regeln für Variablennamen

1. **Beschreibend, nicht kryptisch** — `wohneinheiten_gesamt` statt `x`
2. **snake_case verwenden** — `anzahl_aepfel`, nicht `anzahlAepfel` oder `anzahl.aepfel`
3. **Keine Basisfunktionen überschreiben** — `mean`, `data`, `c`, `sum` vermeiden
4. **Logische Werte als Frage benennen** — `hat_ringe`, `ist_student`
5. **Kurz, aber eindeutig** — so kurz wie möglich, so lang wie nötig
6. **Keine Umlaute, Leerzeichen oder Sonderzeichen** — `flaeche_km2` statt `Fläche km²`

## Funktionen aufrufen

Eine **Funktion** nimmt Eingaben entgegen und gibt ein Ergebnis zurück. Man ruft sie mit ihrem
Namen und runden Klammern auf; die Eingaben in der Klammer heißen **Argumente**:

```{r}
sqrt(16)                     # Quadratwurzel, ein Argument
round(3.14159, digits = 2)   # zwei Argumente: Zahl und Anzahl Nachkommastellen
round(3.14159)               # digits weggelassen → Standardwert 0
```

- Argumente werden durch Kommas getrennt.
- Mit `name = wert` gibt man ein Argument **beim Namen** an. Innerhalb einer Funktionsklammer
  ist `=` also **keine** Zuweisung, sondern benennt ein Argument.
- Viele Argumente haben einen **Standardwert** und können weggelassen werden.
- Welche Argumente eine Funktion hat, zeigt die Hilfe: `?round`

## Grundlegende Datentypen

- `numeric` — Zahlen, auch mit Nachkommastellen, z. B. `4.5`
- `integer` — ganze Zahlen, geschrieben mit `L`: `4L` (zählen ebenfalls als Zahl)
- `logical` — `TRUE` oder `FALSE`
- `character` — Text, immer in Anführungszeichen: `"Wien"`

```{r}
gewicht     <- 42.5
stadt       <- "Wien"
ist_student <- TRUE
```

`class()` zeigt den Datentyp einer Variable:

```{r}
class(gewicht)
class(stadt)
class(ist_student)
```

### Datentypen umwandeln

Rechnen geht nur mit Zahlen. Ist eine Zahl versehentlich als Text gespeichert, gibt es einen
Fehler:

```{r, error=TRUE}
nettomiete     <- 550
betriebskosten <- "150"   # in Anführungszeichen → Text, nicht Zahl

nettomiete + betriebskosten
```

`class()` zeigt, wo das Problem liegt:

```{r}
class(betriebskosten)
```

Mit `as.numeric()` wird der Text in eine Zahl umgewandelt:

```{r}
bruttomiete <- nettomiete + as.numeric(betriebskosten)
bruttomiete
```

Für jeden Datentyp gibt es eine solche `as.*()`-Funktion. Was sich nicht umwandeln lässt, wird
zu `NA` (fehlender Wert), mit Warnung:

```{r, warning=TRUE}
as.character(42)      # Zahl  -> Text
as.numeric(TRUE)      # TRUE  -> 1 (FALSE -> 0)
as.numeric("drei")    # nicht umwandelbar -> NA
```

## Vergleichen und logische Abfragen

Auf eine Vergleichsfrage antwortet R mit `TRUE` oder `FALSE`:

| Operator | Frage |
|---|---|
| `>` / `>=` | größer / größer-gleich |
| `<` / `<=` | kleiner / kleiner-gleich |
| `==` | **gleich?** (zwei Gleichheitszeichen!) |
| `!=` | ungleich? |

```{r}
3 > 4
7 >= 3 + 4
7 == 0
7 != 0
```

**Häufige Falle:** Ein einzelnes `=` ist ein Zuweisungszeichen (bzw. benennt ein Argument),
kein Vergleich. Für „ist gleich?" braucht es immer `==`:

```{r, error=TRUE}
7 = 0     # Fehler: R versucht, der Zahl 7 etwas zuzuweisen
```

Bei Text wird **Groß-/Kleinschreibung unterschieden**:

```{r}
alter <- 20
alter >= 18

"R" == "r"
"Wien" != "Graz"
```

Mehrere Bedingungen verknüpft man mit `&` (und), `|` (oder), `!` (nicht):

```{r}
(alter >= 18) & (alter < 65)
!(alter == 20)
```

### Übung

1. Berechne, wie viele volle Wochen 100 Tage haben und wie viele Tage übrig bleiben
   (Tipp: `%/%` und `%%`).
2. Eine Wohnung hat 62,5 m². Die Miete wurde versehentlich als Text gespeichert:
   `miete <- "890"`. Berechne die Miete pro m², gerundet auf eine Nachkommastelle.
3. Ist die Miete pro m² höher als 14 €? Lass R die Frage mit `TRUE` oder `FALSE` beantworten.

```{r}
# dein Code

```


# Teil 2: Vektoren

## Vektoren erstellen

Ein **Vektor** speichert mehrere Werte desselben Typs — z. B. mehrere Messwerte oder Namen.
Mit `c()` (*combine*) werden Werte zu einem Vektor zusammengefasst:

```{r}
zahlen     <- c(1, 10, 49)
buchstaben <- c("a", "b", "c")
```

Alle Elemente eines Vektors haben denselben Datentyp. Mischt man Typen, wandelt R ohne Warnung
alles in den allgemeinsten Typ um (hier: Text):

```{r}
gemischt <- c(1, "a", TRUE)
gemischt
class(gemischt)
```

`:` erzeugt eine Folge in Einerschritten, `seq()` mit frei wählbarer Schrittweite:

```{r}
1:10
seq(from = 0, to = 100, by = 25)
```

`length()` gibt die Anzahl der Elemente eines Vektors:

```{r}
length(zahlen)
```

## Beispieldaten: Temperaturen in Wien

Mittlere Höchst- und Tiefsttemperatur pro Monat in °C, von Jänner bis Dezember
(Klimanormalwerte 1991–2020 der Station Wien Hohe Warte; Quelle: GeoSphere Austria):

```{r}
#               Jän   Feb   Mär   Apr   Mai   Jun   Jul   Aug   Sep   Okt  Nov   Dez
tmax_wien <- c( 3.5,  6.5, 10.7, 17.2, 20.7, 25.1, 26.4, 26.1, 21.1, 14.3, 8.8,  4.0)
tmin_wien <- c(-1.3, -0.5,  2.6,  6.7, 10.7, 14.7, 15.9, 15.6, 12.0,  7.3, 3.7, -0.4)
```

## Vektoren benennen

Mit `names()` bekommt jedes Element einen Namen — so ist klar, welcher Wert zu welchem Monat
gehört. Den Vektor der Monate speichern wir einmal als Variable und verwenden ihn zweimal:

```{r}
monate <- c("Jän", "Feb", "Mär", "Apr", "Mai", "Jun", "Jul", "Aug", "Sep", "Okt", "Nov", "Dez")
names(tmax_wien) <- monate
names(tmin_wien) <- monate
tmax_wien
```

## Ein erster Plot: barplot()

Aus einem benannten Vektor macht `barplot()` mit einem Befehl eine beschriftete Grafik — die
Namen werden zu Achsenbeschriftungen:

```{r}
barplot(tmax_wien,
        main = "Höchsttemperaturen in Wien",
        ylab = "°C",
        col  = "tomato")
```

## Mit Vektoren rechnen

Rechenoperationen zwischen zwei Vektoren erfolgen **elementweise**:

```{r}
c(1, 2, 3) + c(4, 5, 6)   # entspricht c(1+4, 2+5, 3+6)
```

Andere Funktionen fassen einen ganzen Vektor zu **einer** Zahl zusammen:

```{r}
mean(tmax_wien)            # Mittelwert
max(tmax_wien)             # Maximum (min() für das Minimum)
sum(tmax_wien)             # Summe
round(mean(tmax_wien), 1)  # Funktionen lassen sich ineinander schachteln
sort(tmax_wien)            # sortiert (decreasing = TRUE für absteigend)
```

### Übung

1. Berechne die mittlere Temperatur pro Monat als Mittelwert aus Höchst- und Tiefsttemperatur
   und speichere das Ergebnis als `tmittel_wien`.
2. Welcher Monat ist im Mittel am wärmsten, welcher am kältesten? (Tipp: `sort()`)

```{r}
# dein Code

```

## Vektorelemente auswählen

Mit eckigen Klammern `[ ]` wählst du Elemente aus. Achtung: **das erste Element hat den
Index 1**, nicht 0.

```{r}
tmax_wien[1]          # erstes Element (Jänner)
tmax_wien[c(2, 4)]    # mehrere Elemente über einen Indexvektor
tmax_wien[2:4]        # ein Bereich
tmax_wien["Jul"]      # über den Namen
```

## Logische Abfragen auf Vektoren

Ein Vergleich auf einem Vektor wird **elementweise** ausgewertet:

```{r}
tmax_wien > 24
```

Damit lässt sich zählen, die Positionen finden oder filtern:

```{r}
sum(tmax_wien > 24)        # wie viele TRUE? (TRUE zählt als 1, FALSE als 0)
which(tmax_wien > 24)      # an welchen Positionen steht TRUE?
tmax_wien[tmax_wien > 24]  # nur die Werte, für die die Bedingung zutrifft
```

`which.max()` und `which.min()` liefern direkt die Position des größten bzw. kleinsten Werts:

```{r}
which.max(tmax_wien)       # der wärmste Monat: Name und Position
which.min(tmax_wien)
```

`%in%` prüft, ob ein Wert in einer Menge vorkommt — viel kürzer als mehrere `==` mit `|`:

```{r}
sommer <- c("Jun", "Jul", "Aug")
monate %in% sommer
tmax_wien[monate %in% sommer]
```

## Elemente verändern

Weist man einer ausgewählten Stelle einen Wert zu, wird der Vektor **dort überschrieben** —
per Position, Name oder Bedingung:

```{r}
temperaturen <- tmax_wien              # Kopie, damit tmax_wien unverändert bleibt
temperaturen["Jul"] <- 27.5            # einen einzelnen Wert korrigieren
temperaturen[temperaturen < 5] <- NA   # alle Monate unter 5 °C auf NA setzen
temperaturen
```

## Fehlende Werte: NA

`NA` („not available") steht für einen fehlenden Wert. Jede Rechnung mit `NA` ergibt wieder
`NA` — deshalb liefern `mean()`, `sum()` & Co. `NA`, sobald ein einziger Wert fehlt.
`na.rm = TRUE` lässt fehlende Werte weg:

```{r}
mean(temperaturen)
mean(temperaturen, na.rm = TRUE)
```

`is.na()` prüft elementweise auf fehlende Werte, `!` kehrt das um:

```{r}
is.na(temperaturen)
sum(is.na(temperaturen))             # wie viele fehlen?
temperaturen[!is.na(temperaturen)]   # nur die vorhandenen Werte
```

### Übung

1. In welchen Monaten liegt die **Tiefst**temperatur über 15 °C? Gib die Monatsnamen aus
   (Tipp: `names()`).
2. Berechne die Differenz zwischen Höchst- und Tiefsttemperatur pro Monat. In welchem Monat
   ist sie am kleinsten? (Tipp: `which.min()`)

```{r}
# dein Code
```


# Teil 3: Schnelle Grafiken mit Base-R

`barplot()` hast du schon kennengelernt. Base-R hat noch einige weitere Grafikfunktionen, die
mit einem einzigen Befehl ein Bild liefern — ideal, um sich beim Arbeiten schnell einen
Eindruck zu verschaffen. Wir bleiben bei den Temperaturen aus Teil 2.

## Punkte und Linien: plot()

Mit einem Vektor zeichnet `plot()` die Werte in ihrer Reihenfolge. Für einen Verlauf über die
Zeit passt `type = "b"` (Punkte und Linie):

```{r}
plot(tmax_wien, type = "b",
     main = "Höchsttemperaturen in Wien im Jahresverlauf",
     xlab = "Monat (1 = Jänner)", ylab = "°C",
     pch = 19, col = "tomato")
```

## Verteilung: hist()

`hist()` zeigt, wie sich die Werte eines Zahlenvektors verteilen; `breaks` steuert die Anzahl
der Balken:

```{r}
hist(tmax_wien, breaks = 5,
     main = "Höchsttemperaturen in Wien",
     xlab = "°C", col = "lightblue")
```

## Vergleich: boxplot()

`boxplot()` fasst eine Verteilung zusammen: Die Box reicht vom unteren bis zum oberen Viertel
der Werte, der Strich in der Mitte ist der Median. Mehrere Vektoren nebeneinander lassen sich
so direkt vergleichen; `names` beschriftet die Boxen:

```{r}
boxplot(tmax_wien, tmin_wien,
        names = c("Höchsttemperatur", "Tiefsttemperatur"),
        main = "Monatliche Temperaturen in Wien",
        ylab = "°C",
        col = c("tomato", "steelblue"))
```

## Mehrere Grafiken nebeneinander: par(mfrow)

`par(mfrow = c(1, 2))` ordnet die folgenden Grafiken in einem Raster an (1 Zeile, 2 Spalten):

```{r}
par(mfrow = c(1, 2))

hist(tmax_wien,    main = "Histogramm", xlab = "°C")
boxplot(tmax_wien, main = "Boxplot",    ylab = "°C")

par(mfrow = c(1, 1))   # wieder zurückstellen
```

In einem `.R`-Skript bleibt die Einstellung für die **restliche Sitzung** aktiv — deshalb
immer zurücksetzen. In einem Notebook gilt sie nur innerhalb des Chunks.

### Übung

Zeichne die Tiefsttemperaturen (`tmin_wien`) als Linie mit Punkten — mit Titel und
beschrifteten Achsen.

```{r}
# dein Code

```

> **Hinweis:** Das war nur ein kurzer Überblick — ausführlicher beschäftigen wir uns mit
> Grafiken in Einheit 4.
