---
title: "R-Einführung — Einheit 2: Datenstrukturen & Daten einlesen"
output: html_notebook
---

```{r setup, include=FALSE}
knitr::opts_chunk$set(echo = TRUE, message = FALSE)
```

In dieser Einheit geht es vom einzelnen Vektor zur ganzen Tabelle — und von der Datei zu
sauberen Daten:

1. **Matrizen** — Tabellen aus Werten desselben Typs
2. **Listen und Data Frames** — Tabellen mit Spalten unterschiedlichen Typs
3. **Faktoren** — Spalten mit Kategorien
4. **Daten einlesen** — CSV & Co. in R laden
5. **Daten aufräumen** — Kopfzeilen, falsche Datentypen und Spaltennamen in Ordnung bringen
6. **Ergebnisse speichern** — CSV, RDS und RData

In dieser Einheit arbeiten wir nur mit Basis-R, es werden keine Zusatzpakete gebraucht.


# Teil 1: Matrizen

Wir verwenden wieder die Temperaturen aus Einheit 1:

```{r}
monate    <- c("Mai", "Juni", "Juli", "August", "September")
tmax_wien <- c(20.1, 24.1, 26.0, 25.7, 20.5)
tmin_wien <- c(10.4, 14.3, 16.4, 16.0, 11.9)
names(tmax_wien) <- monate
names(tmin_wien) <- monate
```

## Was ist eine Matrix?

Eine **Matrix** ist eine Sammlung von Elementen desselben Datentyps, angeordnet in Zeilen und
Spalten — also zweidimensional, im Gegensatz zum eindimensionalen Vektor. Erzeugt wird sie mit
`matrix()`:

```{r}
matrix(1:6, nrow = 2)                 # Standard: spaltenweise gefüllt
matrix(1:6, nrow = 2, byrow = TRUE)   # zeilenweise gefüllt
```

- Das erste Argument sind die Elemente.
- `nrow` (oder `ncol`) legt die Anzahl der Zeilen (Spalten) fest.
- `byrow = TRUE` füllt zeilenweise; Standard ist spaltenweise.

## Eine Matrix aus Vektoren bauen

Die beiden Temperaturvektoren lassen sich direkt zu einer Matrix zusammenfügen: erst alle
Höchstwerte, dann alle Tiefstwerte — spaltenweise gefüllt, ergibt das genau eine Spalte pro
Messwert:

```{r}
wien_matrix <- matrix(c(tmax_wien, tmin_wien), ncol = 2)
wien_matrix
```

## Matrizen benennen

Wie `names()` bei Vektoren — nur getrennt für Zeilen und Spalten:

```{r}
colnames(wien_matrix) <- c("TMax", "TMin")
rownames(wien_matrix) <- monate
wien_matrix
```

Alternativ setzt man beides direkt beim Erstellen mit `dimnames = list(zeilen, spalten)`:

```{r}
wien_matrix <- matrix(c(tmax_wien, tmin_wien), ncol = 2,
                      dimnames = list(monate, c("TMax", "TMin")))
```

## Matrixelemente auswählen

Wie bei Vektoren mit `[ ]` — aber mit **zwei** Angaben: `[Zeile, Spalte]`.

- `m[1, 2]` → Element in Zeile 1, Spalte 2
- `m[, 1]` → alle Zeilen der 1. Spalte
- `m[1, ]` → alle Spalten der 1. Zeile
- statt Nummern gehen auch Namen: `m["Juli", "TMax"]`

```{r}
wien_matrix["Juli", "TMax"]

mean(wien_matrix[, "TMin"])           # Ø Tiefsttemperatur, alle Monate
mean(wien_matrix[1:2, "TMin"])        # nur Mai und Juni
```

## Zeilen- und Spaltenmittelwerte

`rowMeans()` berechnet den Mittelwert jeder Zeile — hier also die Durchschnittstemperatur pro
Monat (in Einheit 1 haben wir sie als `tmittel_wien` noch von Hand berechnet):

```{r}
durchschnitt <- rowMeans(wien_matrix)
durchschnitt
```

`colMeans()` rechnet pro Spalte — die mittlere Höchst- bzw. Tiefsttemperatur über den ganzen
Zeitraum:

```{r}
colMeans(wien_matrix)
```

## Spalten und Zeilen anhängen: cbind() und rbind()

`cbind()` fügt spaltenweise zusammen (*column bind*), `rbind()` zeilenweise (*row bind*).
Wir hängen die Durchschnittstemperatur als Spalte an und die Spaltenmittelwerte als Zeile:

```{r}
wien_erweitert <- cbind(wien_matrix, Mittel = durchschnitt)
wien_erweitert <- rbind(wien_erweitert, Gesamt = colMeans(wien_erweitert))
round(wien_erweitert, 1)
```

## Die Matrix als Balkendiagramm

`barplot()` funktioniert auch mit einer Matrix. `t()` dreht sie (Zeilen ↔ Spalten), damit die
Monate auf der x-Achse landen; `beside = TRUE` stellt TMax und TMin nebeneinander:

```{r}
barplot(t(wien_matrix), beside = TRUE,
        legend.text = TRUE,
        main = "Höchst- und Tiefsttemperaturen in Wien, Mai–September",
        ylab = "°C",
        col  = c("tomato", "steelblue"))
```

### Übung

1. Wähle aus `wien_matrix` die Werte für Juli und August (beide Spalten) aus.
2. Berechne für jeden Monat die Spanne `TMax - TMin` und hänge sie mit `cbind()` als Spalte
   `Spanne` an `wien_matrix` an.

```{r}
# dein Code

```



# Teil 2: Listen und Data Frames

## Listen

Vektoren und Matrizen enthalten nur **einen** Datentyp. Eine **Liste** kann dagegen beliebige
Objekte unterschiedlichen Typs und unterschiedlicher Länge sammeln:

```{r}
wien_info <- list(stadt           = "Wien",
                  einwohner       = 2000000,
                  bezirke         = c("Innere Stadt", "Leopoldstadt", "Landstraße"),
                  temperatur_juli = c(TMax = 26.0, TMin = 16.4))
str(wien_info)
```

Ein einzelnes Element holt man mit `$` oder doppelten eckigen Klammern `[[ ]]`:

```{r}
wien_info$stadt
wien_info[["bezirke"]]
```

Listen begegnen dir vor allem indirekt: Viele Funktionen geben ihr Ergebnis als Liste zurück.
Auch ein **Data Frame** ist eine Liste — eine Liste gleich langer Vektoren, einer pro Spalte.

## Was ist ein Data Frame?

In einer Matrix haben alle Elemente denselben Datentyp. Reale Datensätze mischen aber fast
immer Typen: ein Name (`character`), ein Alter (`numeric`), eine Ja/Nein-Angabe (`logical`) …

Ein **Data Frame** speichert genau das: **Variablen als Spalten, Beobachtungen als Zeilen** —
jede Spalte mit ihrem eigenen Datentyp. Das entspricht einer Tabelle, wie man sie aus Excel
kennt.

R bringt einige Datensätze mit, z. B. `mtcars` (Kenndaten von 32 Automodellen, 1974):

```{r}
head(mtcars)
```

## Erste Einblicke in einen Datensatz

- `head()` / `tail()` — die ersten bzw. letzten Zeilen
- `str()` — Anzahl Zeilen und Spalten, Datentypen, Beispielwerte
- `summary()` — Kennzahlen pro Spalte (Minimum, Mittelwert, Maximum …)
- `nrow()` / `ncol()` — Anzahl Zeilen bzw. Spalten

`str()` ist meist der erste Befehl bei einem unbekannten Datensatz:

```{r}
str(mtcars)
summary(mtcars)
```

## Einen eigenen Data Frame erstellen

Wir bauen einen Data Frame mit den acht Planeten unseres Sonnensystems: Typ, Durchmesser
(relativ zur Erde), Rotationsdauer (in Erdtagen; negativ = dreht sich rückwärts) und ob der
Planet Ringe hat:

```{r}
name        <- c("Merkur", "Venus", "Erde", "Mars", "Jupiter", "Saturn", "Uranus", "Neptun")
typ         <- c("Gesteinsplanet", "Gesteinsplanet", "Gesteinsplanet", "Gesteinsplanet",
                 "Gasriese", "Gasriese", "Eisriese", "Eisriese")
durchmesser <- c(0.382, 0.949, 1, 0.532, 11.209, 9.449, 4.007, 3.883)
rotation    <- c(58.64, -243.02, 1, 1.03, 0.41, 0.43, -0.72, 0.67)
hat_ringe   <- c(FALSE, FALSE, FALSE, FALSE, TRUE, TRUE, TRUE, TRUE)
```

`data.frame()` fügt gleich lange Vektoren zu einem Data Frame zusammen — jeder Vektor wird
eine Spalte:

```{r}
planeten <- data.frame(name, typ, durchmesser, rotation, hat_ringe)
planeten
str(planeten)
```

## Elemente und Spalten auswählen

Wie bei Matrizen: `[Zeile, Spalte]`. Statt Nummern lassen sich Spaltennamen verwenden — das ist
besser lesbar:

```{r}
planeten[1, 3]          # Zeile 1, Spalte 3: Durchmesser von Merkur
planeten[4, ]           # ganze Zeile 4: alle Daten zu Mars
planeten[1:3, "typ"]    # Zeilen 1-3 der Spalte "typ"
```

Eine ganze Spalte bekommt man kürzer mit dem Dollarzeichen `$` — das Ergebnis ist ein Vektor:

```{r}
planeten$durchmesser
```

Ein **Minuszeichen** vor der Nummer bedeutet „alles außer":

```{r}
planeten[, -1]        # alle Spalten außer der ersten
planeten[-(1:4), ]    # alle Zeilen außer 1–4
```

## Kategorien ansehen und zählen: unique(), table()

`unique()` zeigt, welche verschiedenen Werte in einer Spalte vorkommen, `table()` zählt sie:

```{r}
unique(planeten$typ)
table(planeten$typ)
```

Spalten mit Kategorien wie `typ` behandelt man in R am besten als **Faktor** — mehr dazu in
Teil 3.

## Zeilen filtern

Ein logischer Vektor in der Zeilenposition wählt die Zeilen aus, bei denen `TRUE` steht:

```{r}
planeten[planeten$hat_ringe, ]           # nur Planeten mit Ringen
planeten[planeten$durchmesser < 1, ]     # nur Planeten kleiner als die Erde
```

`subset()` ist die kürzere Schreibweise — man kann die Spaltennamen direkt verwenden:

```{r}
subset(planeten, durchmesser < 1)
```

## Sortieren mit order()

`sort()` sortiert einen Vektor. Um einen **Data Frame** zu sortieren, braucht man `order()`:
Es liefert nicht die Werte, sondern die **Positionen** in sortierter Reihenfolge.

```{r}
preise <- c(100, 10, 1000)
sort(preise)    # die sortierten Werte
order(preise)   # 10 steht an Position 2, 100 an Position 1, 1000 an Position 3
```

Diese Positionen als Zeilenindex sortieren den ganzen Data Frame:

```{r}
planeten[order(planeten$durchmesser), ]                    # aufsteigend
planeten[order(planeten$durchmesser, decreasing = TRUE), ] # absteigend
```

### Übung

1. Lege eine Liste `kurs` an mit den Elementen `titel` (`"R-Einführung"`), `teilnehmende`
   (eine Zahl) und `themen` (ein Vektor mit mindestens drei Themen). Gib das zweite Thema aus
   (Tipp: erst das Element holen, dann `[ ]`).
2. Wie viele Planeten haben einen größeren Durchmesser als die Erde? (Tipp: `sum()`)
3. Zeige nur `name` und `rotation` der Planeten, die sich rückwärts drehen.

```{r}
# dein Code

```


# Teil 3: Faktoren

Ein **Faktor** ist der Datentyp für **kategoriale Variablen** — Werte aus einer begrenzten Menge
an Kategorien (z. B. Land, Bewertungsstufe). Zwei Arten:

- **nominal** — ohne Reihenfolge, z. B. `"Katze"`, `"Hund"`, `"Pferd"`
- **ordinal** — mit Reihenfolge, z. B. `"niedrig"` < `"mittel"` < `"hoch"`

Mit `factor()` wird ein Text-Vektor zu einem Faktor; die vorkommenden Werte werden zu
**Levels**. `summary()` zählt die Häufigkeit pro Level:

```{r}
tiere <- factor(c("h", "k", "h", "p", "k", "h"))
tiere
summary(tiere)
```

## Levels umbenennen

Daten enthalten oft Kürzel statt lesbarer Bezeichnungen. R sortiert die Levels alphabetisch
(`"h"`, `"k"`, `"p"`) — in genau dieser Reihenfolge lassen sie sich mit `levels()` umbenennen:

```{r}
levels(tiere) <- c("Hund", "Katze", "Pferd")
tiere
```

## Nominal vs. ordinal

Bei einem **nominalen** Faktor ergibt ein Größenvergleich keinen Sinn — R gibt eine Warnung und
`NA` zurück:

```{r, warning=TRUE}
tiere[1] > tiere[2]
```

Für einen **geordneten** Faktor gibt man `ordered = TRUE` und die `levels` in der richtigen
Reihenfolge an — dann funktionieren Vergleiche:

```{r}
tempo <- factor(c("mittel", "langsam", "schnell", "mittel"),
                ordered = TRUE, levels = c("langsam", "mittel", "schnell"))
tempo
tempo[1] > tempo[2]   # ist "mittel" schneller als "langsam"?
```

## Faktoren in einem Data Frame

In Tabellen sind Faktoren vor allem für Spalten mit Kategorien nützlich. `table()` sortiert
Text alphabetisch — mit einem Faktor legt man stattdessen eine sinnvolle Reihenfolge fest:

```{r}
planeten$typ <- factor(planeten$typ,
                       levels = c("Gesteinsplanet", "Gasriese", "Eisriese"))
table(planeten$typ)
```

### Übung

Kursbewertungen liegen als Text vor:
`bewertungen <- c("gut", "sehr gut", "mittel", "gut", "schlecht", "sehr gut", "gut")`

1. Mache daraus einen **geordneten** Faktor von `"schlecht"` bis `"sehr gut"`.
2. Zähle mit `table()`, wie oft jede Bewertung vorkommt. In welcher Reihenfolge stehen die
   Levels — und warum?
3. Wie viele Bewertungen sind besser als `"mittel"`? (Tipp: `sum()`)

```{r}
# dein Code

```


# Teil 4: Daten einlesen

In der Praxis liegen Daten fast immer als **Datei** vor — meistens als CSV (*comma-separated
values*): eine Textdatei mit einer Beobachtung pro Zeile und einem Trennzeichen zwischen den
Spalten.

R sucht Dateien relativ zum **Arbeitsverzeichnis**. Wird das Projekt über
`r-einfuehrung.Rproj` geöffnet, ist das der Projektordner (siehe Vorbereitung):

```{r}
getwd()
```

## CSV einlesen mit read.csv()

`read.csv()` liest eine CSV-Datei und gibt einen Data Frame zurück:

```{r}
mitarbeitende <- read.csv("data/raw/mitarbeitende.csv")
teams         <- read.csv("data/raw/teams.csv")
```

Nach dem Einlesen **immer** prüfen, ob Spaltenzahl und Datentypen stimmen:

```{r}
str(mitarbeitende)
teams
```

Leere Felder in einer Zahlenspalte werden automatisch zu `NA` — bei Vera fehlen die
Plusstunden:

```{r}
mitarbeitende[is.na(mitarbeitende$plusstunden), ]
```

## Deutsche CSV-Dateien: read.csv2()

`read.csv()` erwartet `,` als Trennzeichen und `.` als Dezimalzeichen. Excel im
deutschsprachigen Raum speichert CSV dagegen oft mit `;` als Trennzeichen und `,` als
Dezimalzeichen. Dafür gibt es `read.csv2()`:

```{r, eval=FALSE}
read.csv2("data/raw/datei.csv")                       # ; als Trenner, , als Dezimalzeichen
read.csv("data/raw/datei.csv", sep = ";", dec = ",")  # gleichwertig, explizit
```

Weitere nützliche Argumente:

- `skip = 3` — die ersten 3 Zeilen überspringen (z. B. Info-Zeilen über der Tabelle)
- `header = FALSE` — wenn die erste Zeile keine Spaltennamen enthält
- `na.strings = c("", "NA", "-")` — welche Einträge als fehlend (`NA`) gelten sollen
- `fileEncoding = "UTF-8"` (oder `"latin1"`) — bei falsch dargestellten Umlauten

## Andere Dateiformate

| Format | Funktion | Paket |
|---|---|---|
| Excel (`.xlsx`, `.xls`) | `read_excel("datei.xlsx")` | `readxl` |
| CSV, schneller & strenger | `read_csv("datei.csv")` | `readr` |
| R-eigenes Format (`.rds`) | `readRDS("datei.rds")` | Basis-R |

<!-- TODO: Übung „Daten einlesen" — Datensatz folgt (Trennzeichen, skip, na.strings, str()). -->


# Teil 5: Daten aufräumen

Echte Dateien sind selten sofort verwendbar: oben stehen Info-Zeilen, Zahlen kommen als Text
an, Spaltennamen enthalten Leerzeichen. Die Datei `data/raw/bezirke_roh.csv` ist so ein Fall —
Semikolon-getrennt, mit vier Info-Zeilen vor der eigentlichen Kopfzeile.

## Die Rohdatei ansehen

Wir lesen zunächst **ohne** Kopfzeile ein (`header = FALSE`), um zu sehen, was in der Datei
steht. Weil in jeder Spalte auch Text vorkommt, sind alle Spalten `character`:

```{r}
roh <- read.csv2("data/raw/bezirke_roh.csv", header = FALSE)
roh
```

## Kopfzeile setzen und Info-Zeilen entfernen

Die echten Spaltennamen stehen in Zeile 5. Wir machen sie zu Spaltennamen und entfernen dann
die ersten fünf Zeilen. Das Ergebnis speichern wir unter einem sprechenden Namen:

```{r}
names(roh) <- as.character(roh[5, ])   # Zeile 5 wird zur Kopfzeile
bezirke <- roh[-(1:5), ]               # Zeilen 1–5 entfernen
rownames(bezirke) <- NULL              # Zeilennummerierung zurücksetzen
bezirke
```

## Spaltennamen säubern: gsub() und tolower()

Rohdaten halten sich selten an die Namensregeln aus Einheit 1. `gsub(muster, ersatz, text)`
ist Suchen-und-Ersetzen: Wir tauschen Leerzeichen gegen Unterstriche — dann funktioniert `$`
ohne Backticks. `tolower()` macht alles klein, damit die Namen snake_case sind:

```{r}
names(bezirke)
names(bezirke) <- tolower(gsub(" ", "_", names(bezirke)))
names(bezirke)
```

## Datentypen reparieren: as.numeric() & lapply()

Die Zahlenspalten sind noch Text (`chr`). Für eine Spalte ginge das mit
`bezirke$haushalte <- as.numeric(bezirke$haushalte)`. Für mehrere Spalten auf einmal nimmt man
`lapply()`: Es wendet eine Funktion auf jede Spalte an und gibt die Ergebnisse als Liste
zurück, die wir direkt in die Spalten zurückschreiben:

```{r}
zahl_spalten <- c("bezirk_nummer", "haushalte", "mittleres_einkommen")
bezirke[zahl_spalten] <- lapply(bezirke[zahl_spalten], as.numeric)

str(bezirke)
```

## Der kurze Weg: skip = 4

Der Weg oben zeigt, was beim Aufräumen passiert. In der Praxis erledigt `skip = 4` Kopfzeile
**und** Datentypen in einem Schritt: Die ersten vier Zeilen werden übersprungen, Zeile 5 wird
Kopfzeile, und R erkennt die Zahlenspalten selbst. Leerzeichen in Spaltennamen ersetzt R dabei
durch Punkte:

```{r}
str(read.csv2("data/raw/bezirke_roh.csv", skip = 4))
```

## Text zusammensetzen und zerlegen: paste(), substr(), trimws()

`paste()` verbindet Textstücke mit einem Leerzeichen, `paste0()` ohne Trennzeichen:

```{r}
paste("AT", "13", "01")     # "AT 13 01"
paste0("AT", "13", "01")    # "AT1301"

bezirke$label <- paste0(bezirke$bezirk_nummer, ". ", bezirke$bezirk_name)
head(bezirke$label)
```

`substr(text, start, stop)` schneidet Zeichen nach Position heraus — nützlich, um kombinierte
Codes zu trennen:

```{r}
codes <- c("AT130", "AT127", "AT111")
substr(codes, 1, 2)   # Land
substr(codes, 3, 5)   # Regionscode
```

`trimws()` entfernt überflüssige Leerzeichen am Anfang und Ende — ein häufiges Problem bei
Daten aus Excel:

```{r}
trimws("   Wien   ")
```

## Zahlen in Kategorien einteilen: cut()

`cut()` teilt eine Zahlenspalte anhand von Grenzen (`breaks`) in Kategorien ein und liefert
einen **Faktor** zurück (siehe Teil 3):

```{r}
bezirke$groesse <- cut(bezirke$haushalte,
                       breaks = c(0, 15000, 40000, Inf),
                       labels = c("klein", "mittel", "groß"))

bezirke[, c("bezirk_name", "haushalte", "groesse")]
table(bezirke$groesse)
```

### Übung

1. Berechne das mittlere Einkommen über alle Bezirke und zeige die Bezirke, die darüber liegen.
2. Zeichne mit `barplot()` die Haushalte pro Bezirk; beschrifte die Balken mit
   `names.arg = bezirke$bezirk_name` (Tipp: `las = 2` dreht die Beschriftung).

```{r}
# dein Code

```


# Teil 6: Ergebnisse speichern

Bereinigte Daten speichert man nach `data/processed/` — `data/raw/` bleibt unverändert.

## Als CSV: write.csv() und write.csv2()

Gut zum Weitergeben, auch an Excel. `row.names = FALSE` verhindert eine zusätzliche Spalte mit
Zeilennummern:

```{r, eval=FALSE}
write.csv(bezirke, "data/processed/bezirke_clean.csv", row.names = FALSE)    # , und .
write.csv2(bezirke, "data/processed/bezirke_clean.csv", row.names = FALSE)   # ; und ,
```

`write.csv2()` schreibt mit `;` und Dezimalkomma — so öffnet ein deutschsprachiges Excel die
Datei direkt richtig. Nachteil von CSV: Faktor-Stufen gehen verloren, und beim erneuten
Einlesen muss R die Datentypen neu erkennen.

## Im R-Format: saveRDS() und save()

```{r, eval=FALSE}
# RDS — ein Objekt, behält Datentypen und Faktor-Stufen exakt
saveRDS(bezirke, "data/processed/bezirke.rds")
bezirke <- readRDS("data/processed/bezirke.rds")

# RData — mehrere Objekte in einer Datei
save(bezirke, roh, file = "data/processed/bezirke.RData")
load("data/processed/bezirke.RData")   # holt sie unter denselben Namen zurück
```

Faustregel: **CSV** zum Weitergeben, **RDS** als Zwischenstand für die eigene Weiterarbeit
in R.


# Zusammenfassung

- **Matrizen:** `matrix()` · `rownames()` / `colnames()` · `[Zeile, Spalte]` · `rowMeans()` /
  `colMeans()` · `cbind()` / `rbind()`
- **Listen & Data Frames:** `list()` · `l$a` / `l[["a"]]` · `data.frame()` · `str()` /
  `head()` / `summary()` · Auswahl mit `[Zeile, Spalte]` und `$` · negativer Index ·
  `unique()` / `table()` · filtern mit logischem Vektor oder `subset()` · sortieren mit
  `order()`
- **Faktoren:** `factor()` · `levels()` · `ordered = TRUE`
- **Einlesen:** relative Pfade im RStudio-Projekt · `read.csv()` / `read.csv2()` · danach mit
  `str()` prüfen
- **Aufräumen:** `header = FALSE` zum Ansehen · `skip = n` für Info-Zeilen ·
  `tolower(gsub(" ", "_", names(df)))` · Typen mit `as.numeric()` bzw.
  `lapply(df[cols], as.numeric)` · `paste()` / `paste0()` / `substr()` / `trimws()` · `cut()`
- **Speichern:** `write.csv()` / `write.csv2()` · `saveRDS()` / `readRDS()` · `save()` /
  `load()`

**Wie es weitergeht:** In Einheit 3 werden Daten mit `dplyr` bearbeitet und mit `ggplot2`
visualisiert.
