---
title: "R-Einführung — Einheit 2: Datenstrukturen"
output: html_notebook
---

```{r setup, include=FALSE}
knitr::opts_chunk$set(echo = TRUE, message = FALSE)
```

In dieser Einheit lernst du weitere Datenstrukturen kennen, mit denen sich Daten in R organisieren lassen:

1. **Matrizen** — Tabellen aus Werten desselben Typs
2. **Listen** — Sammlungen beliebiger Objekte
3. **Data Frames** — Tabellen mit Spalten unterschiedlichen Typs
4. **Faktoren** — Spalten mit Kategorien


# Teil 1: Matrizen

Wir verwenden wieder die Temperaturen aus Einheit 1:

```{r}
monate    <- c("Jän", "Feb", "Mär", "Apr", "Mai", "Jun", "Jul", "Aug", "Sep", "Okt", "Nov", "Dez")
tmax_wien <- c( 3.5,  6.5, 10.7, 17.2, 20.7, 25.1, 26.4, 26.1, 21.1, 14.3, 8.8,  4.0)
tmin_wien <- c(-1.3, -0.5,  2.6,  6.7, 10.7, 14.7, 15.9, 15.6, 12.0,  7.3, 3.7, -0.4)
names(tmax_wien) <- monate
names(tmin_wien) <- monate
```

## Was ist eine Matrix?

Eine **Matrix** ist eine Sammlung von Elementen desselben Datentyps, angeordnet in Zeilen und
Spalten — also zweidimensional, im Gegensatz zum eindimensionalen Vektor. Erzeugt wird sie mit
`matrix()`:

```{r}
matrix(1:6, nrow = 2)
```

## Eine Matrix aus Vektoren bauen

Die beiden Temperaturvektoren lassen sich direkt zu einer Matrix zusammenfügen: erst alle
Höchstwerte, dann alle Tiefstwerte — spaltenweise gefüllt, ergibt das genau eine Spalte pro
Messwert:

```{r}
wien_matrix <- matrix(c(tmax_wien, tmin_wien), ncol = 2)
wien_matrix
```

## Matrizen benennen

Wie `names()` bei Vektoren — nur getrennt für Zeilen und Spalten:

```{r}
colnames(wien_matrix) <- c("TMax", "TMin")
rownames(wien_matrix) <- monate
wien_matrix
```

## Matrixelemente auswählen

Wie bei Vektoren mit `[ ]` — aber mit **zwei** Angaben: `[Zeile, Spalte]`.

- `m[1, 2]` → Element in Zeile 1, Spalte 2
- `m[, 1]` → alle Zeilen der 1. Spalte
- `m[1, ]` → alle Spalten der 1. Zeile
- statt Nummern gehen auch Namen: `m["Jul", "TMax"]`

```{r}
wien_matrix["Jul", "TMax"]

mean(wien_matrix[, "TMin"])           # Ø Tiefsttemperatur, alle Monate
mean(wien_matrix[6:8, "TMin"])        # nur Juni bis August
```

## Zeilen- und Spaltenmittelwerte

`rowMeans()` berechnet den Mittelwert jeder Zeile — hier also die Durchschnittstemperatur pro
Monat (in Einheit 1 haben wir sie als `tmittel_wien` noch von Hand berechnet):

```{r}
durchschnitt <- rowMeans(wien_matrix)
durchschnitt
```

`colMeans()` rechnet pro Spalte — die mittlere Höchst- bzw. Tiefsttemperatur über das ganze
Jahr:

```{r}
colMeans(wien_matrix)
```

## Spalten und Zeilen anhängen: cbind() und rbind()

`cbind()` fügt spaltenweise zusammen (*column bind*), `rbind()` zeilenweise (*row bind*).
Wir hängen die Durchschnittstemperatur als Spalte an und die Spaltenmittelwerte als Zeile:

```{r}
wien_erweitert <- cbind(wien_matrix, Mittel = durchschnitt)
wien_erweitert <- rbind(wien_erweitert, Gesamt = colMeans(wien_erweitert))
round(wien_erweitert, 1)
```

## Die Matrix als Balkendiagramm

`barplot()` funktioniert auch mit einer Matrix. `t()` dreht sie (Zeilen ↔ Spalten), damit die
Monate auf der x-Achse landen; `beside = TRUE` stellt TMax und TMin nebeneinander:

```{r}
barplot(t(wien_matrix), beside = TRUE,
        legend.text = TRUE,
        main = "Höchst- und Tiefsttemperaturen in Wien",
        ylab = "°C",
        col  = c("tomato", "steelblue"))
```

### Übung

1. Wähle aus `wien_matrix` die Werte für Juli und August (beide Spalten) aus.
2. Berechne für jeden Monat die Spanne `TMax - TMin` und hänge sie mit `cbind()` als Spalte
   `Spanne` an `wien_matrix` an.
3. In wie vielen Monaten ist die Spanne kleiner als 6 °C? (Tipp: `sum()`)

```{r}
# dein Code

```



# Teil 2: Listen und Data Frames

## Listen

Vektoren und Matrizen enthalten nur **einen** Datentyp. Eine **Liste** kann dagegen beliebige
Objekte unterschiedlichen Typs und unterschiedlicher Länge sammeln:

```{r}
wien_info <- list(stadt           = "Wien",
                  einwohner       = 2000000,
                  bezirke         = c("Innere Stadt", "Leopoldstadt", "Landstraße"),
                  temperatur_juli = c(TMax = 26.4, TMin = 15.9))
str(wien_info)
```

Ein einzelnes Element holt man mit `$` oder doppelten eckigen Klammern `[[ ]]`:

```{r}
wien_info$stadt
wien_info[["bezirke"]]
```

Listen begegnen dir vor allem indirekt: Viele Funktionen geben ihr Ergebnis als Liste zurück.
Auch ein **Data Frame** ist eine Liste — eine Liste gleich langer Vektoren, einer pro Spalte.

## Data Frame

Die häufigste Form, in der Daten gespeichert werden, ist die **Tabelle**: jede Zeile eine
Beobachtung (eine Gemeinde, eine Person, ein Messzeitpunkt), jede Spalte eine Variable (Name,
Einwohnerzahl, Datum). In R heißt eine solche Tabelle **Data Frame**. Anders als in einer
Matrix darf jede Spalte ihren eigenen Datentyp haben — Text (`character`), Zahlen (`numeric`)
und Ja/Nein-Angaben (`logical`) stehen nebeneinander, wie in Excel.

## Einen Data Frame erstellen

Wir bauen einen Data Frame mit den acht Planeten unseres Sonnensystems: Typ, Durchmesser
(relativ zur Erde), Rotationsdauer (in Erdtagen; negativ = dreht sich rückwärts) und ob der
Planet Ringe hat:

```{r}
name        <- c("Merkur", "Venus", "Erde", "Mars", "Jupiter", "Saturn", "Uranus", "Neptun")
typ         <- c("Gesteinsplanet", "Gesteinsplanet", "Gesteinsplanet", "Gesteinsplanet",
                 "Gasriese", "Gasriese", "Eisriese", "Eisriese")
durchmesser <- c(0.382, 0.949, 1, 0.532, 11.209, 9.449, 4.007, 3.883)
rotation    <- c(58.64, -243.02, 1, 1.03, 0.41, 0.43, -0.72, 0.67)
hat_ringe   <- c(FALSE, FALSE, FALSE, FALSE, TRUE, TRUE, TRUE, TRUE)
```

`data.frame()` fügt gleich lange Vektoren zu einem Data Frame zusammen — jeder Vektor wird
eine Spalte:

```{r}
planeten <- data.frame(name, typ, durchmesser, rotation, hat_ringe)
planeten
```

## Erste Einblicke in einen Datensatz

Acht Zeilen überblickt man auf einen Blick. Echte Datensätze haben oft Tausende — dann
verschafft man sich mit diesen Funktionen einen Überblick:

- `head()` / `tail()` — die ersten bzw. letzten Zeilen
- `str()` — Anzahl Zeilen und Spalten, Datentypen, Beispielwerte
- `summary()` — Kennzahlen pro Spalte (Minimum, Mittelwert, Maximum …)
- `nrow()` / `ncol()` — Anzahl Zeilen bzw. Spalten; `dim()` liefert beides auf einmal

`str()` ist meist der erste Befehl bei einem unbekannten Datensatz:

```{r}
str(planeten)

```

```{r}
dim(planeten)       # 8 Zeilen, 5 Spalten
head(planeten, 3)   # die ersten drei Zeilen (ohne Zahl: sechs)
```

```{r}
summary(planeten)
```

## Elemente und Spalten auswählen

Wie bei Matrizen: `[Zeile, Spalte]`. Statt Nummern lassen sich Spaltennamen verwenden — das ist
besser lesbar:

```{r}
planeten[1, 3]          # Zeile 1, Spalte 3: Durchmesser von Merkur
planeten[4, ]           # ganze Zeile 4: alle Daten zu Mars
planeten[1:3, "typ"]    # Zeilen 1-3 der Spalte "typ"
```

Eine ganze Spalte holt man am einfachsten mit `$` — als Vektor:

```{r}
planeten$durchmesser
```

Ein **Minuszeichen** vor der Nummer bedeutet „alles außer":

```{r}
planeten[, -1]        # alle Spalten außer der ersten
planeten[-(1:4), ]    # alle Zeilen außer 1–4
```

## Kategorien ansehen und zählen: unique(), table()

`unique()` zeigt, welche verschiedenen Werte in einer Spalte vorkommen:

```{r}
unique(planeten$typ)
```

`table()` zählt sie:

```{r}
table(planeten$typ)
```

## Zeilen filtern

Ein logischer Vektor in der Zeilenposition wählt die Zeilen aus, bei denen `TRUE` steht:

```{r}
planeten[planeten$hat_ringe, ]           # nur Planeten mit Ringen
planeten[planeten$durchmesser < 1, ]     # nur Planeten kleiner als die Erde
```

`subset()` ist die kürzere Schreibweise — man kann die Spaltennamen direkt verwenden:

```{r}
subset(planeten, durchmesser < 1)
```

## Sortieren mit order()

`sort()` sortiert einen Vektor (Einheit 1). Um einen **Data Frame** zu sortieren, braucht man

```{r}
sort(tmax_wien)    # die sortierten Werte
```

`order()`: Es liefert nicht die Werte, sondern die **Positionen** in sortierter Reihenfolge.

```{r}
order(tmax_wien)   # ihre Positionen: zuerst 1 (Jänner), dann 12 (Dezember) …
```



Diese Positionen als Zeilenindex sortieren den ganzen Data Frame:

```{r}
planeten[order(planeten$durchmesser), ]                    # aufsteigend
```


```{r}
planeten[order(planeten$durchmesser, decreasing = TRUE), ] # absteigend
```


### Übung

1. **Die Kleinen:** Welche Planeten sind kleiner als die Erde? Gib nur ihre Namen aus.
2. **Die Großen:** Zeige die drei größten Planeten (Tipp: erst sortieren, dann `head()`).
3. **Ringe:** Wie viele Planeten haben Ringe — und von welchem Typ sind sie?

```{r}
# dein Code

```


# Teil 3: Faktoren

Ein **Faktor** ist der Datentyp für **kategoriale Variablen** — Werte aus einer begrenzten
Menge an Kategorien. Zwei Arten:

- **nominal** — ohne Reihenfolge, z. B. der Planetentyp: `"Gesteinsplanet"`, `"Gasriese"`,
  `"Eisriese"`
- **ordinal** — mit Reihenfolge, z. B. eine Größenklasse: `"klein"` < `"mittel"` < `"groß"`

Mit `factor()` wird ein Text-Vektor zu einem Faktor; die vorkommenden Werte werden zu
**Levels**. `summary()` zählt die Häufigkeit pro Level:

```{r}
typ_faktor <- factor(planeten$typ)
typ_faktor
summary(typ_faktor)
```

## Levels umbenennen

R sortiert die Levels alphabetisch (`"Eisriese"`, `"Gasriese"`, `"Gesteinsplanet"`) — in genau
dieser Reihenfolge lassen sie sich mit `levels()` umbenennen, z. B. in kürzere Bezeichnungen
für eine Grafik:

```{r}
levels(typ_faktor) <- c("Eis", "Gas", "Gestein")
typ_faktor
```

## Nominal vs. ordinal

Bei einem **nominalen** Faktor ergibt ein Größenvergleich keinen Sinn — R gibt eine Warnung und
`NA` zurück:

```{r, warning=TRUE}
typ_faktor[1] > typ_faktor[5]   # ist "Gestein" größer als "Gas"?
```

Anders bei einer Einstufung mit Reihenfolge. Wir teilen die Planeten nach ihrem Durchmesser
grob in Größenklassen ein:

```{r}
groesse <- c("klein", "mittel", "mittel", "klein", "groß", "groß", "groß", "groß")
```

Für einen **geordneten** Faktor gibt man `ordered = TRUE` und die `levels` in der richtigen
Reihenfolge an — dann funktionieren Vergleiche. Ohne `levels` würde R alphabetisch sortieren:
`"groß"` < `"klein"` < `"mittel"`.

```{r}
groesse <- factor(groesse, ordered = TRUE, levels = c("klein", "mittel", "groß"))
groesse
```

```{r}
groesse[1] > groesse[2]   # ist Merkur größer eingestuft als Venus?
```

### Übung

Die zwölf Monate lassen sich nach ihrer Höchsttemperatur (`tmax_wien`) grob einstufen:

```{r}
einstufung <- c("kalt", "kalt", "mild", "mild", "warm", "heiß",
                "heiß", "heiß", "warm", "mild", "kalt", "kalt")
```

1. Mache daraus einen **geordneten** Faktor von `"kalt"` bis `"heiß"`.
2. Zähle mit `table()`, wie oft jede Stufe vorkommt. In welcher Reihenfolge stehen die
   Levels — und warum?
3. Wie viele Monate sind wärmer als `"mild"`? (Tipp: `sum()`)

```{r}
# dein Code

```
