---
title: "R-Einführung — Einheit 3: Daten einlesen, aufräumen & speichern"
output: html_notebook
---

```{r setup, include=FALSE}
knitr::opts_chunk$set(echo = TRUE, message = FALSE)
options(width = 110)   # breite Tabellen nicht umbrechen
```

In Einheit 2 hast du Data Frames selbst erstellt. Meistens liegen Daten aber in **Dateien**
vor und müssen vor der Auswertung noch aufgeräumt werden. In dieser Einheit lernst du:

1. **Daten einlesen** — CSV- und Excel-Dateien in R laden
2. **Daten aufräumen** — Spaltennamen und Texte bereinigen, Kategorien bilden
3. **Daten speichern** — als CSV, Excel, RDS oder RData

Für Excel-Dateien brauchen wir zwei Pakete. Falls noch nicht geschehen, einmalig **in der
Console** installieren: `install.packages(c("readxl", "writexl"))`. Geladen werden Pakete
immer **am Anfang** des Dokuments:

```{r}
library(readxl)    # Excel-Dateien lesen
library(writexl)   # Excel-Dateien schreiben
```


# Teil 1: Daten einlesen

Tabellen werden am häufigsten als **CSV**- oder **Excel**-Datei gespeichert. Eine CSV-Datei
(*comma-separated values*) ist eine einfache Textdatei: eine Beobachtung pro Zeile, die
Spalten durch ein Trennzeichen getrennt.

R sucht Dateien relativ zum **Arbeitsverzeichnis**. Wird das Projekt über
`r-einfuehrung.Rproj` geöffnet, ist das der Projektordner (siehe Vorbereitung):

```{r, eval=FALSE}
getwd()
```

## CSV einlesen mit read.csv()

`read.csv()` liest eine CSV-Datei und gibt einen Data Frame zurück. `gemeinden.csv` enthält
28 österreichische Gemeinden: Gemeindekennziffer, Bundesland, Gemeindetyp, Einwohnerzahl,
Fläche, Entfernung zur Landeshauptstadt (Luftlinie in km) und den durchschnittlichen Preis
für Baugrundstücke (in € pro m²). Die Werte stammen von Statistik Austria; für den Kurs haben
wir 28 Gemeinden ausgewählt und einen Preis entfernt.

```{r}
gemeinden <- read.csv("data/raw/gemeinden.csv")
```

Nach dem Einlesen **immer** prüfen, ob Spaltenzahl und Datentypen stimmen:

```{r}
str(gemeinden)
```

Leere Felder in einer Zahlenspalte werden automatisch zu `NA` — bei Ischgl fehlt der Preis:

```{r}
gemeinden[is.na(gemeinden$preis_m2), ]
```

## Andere Trennzeichen: sep und dec

`read.csv()` erwartet `,` als Trennzeichen und `.` als Dezimalzeichen. Viele Dateien sehen
anders aus: Ein Excel mit deutschen Spracheinstellungen speichert CSV zum Beispiel mit `;` als
Trennzeichen und `,` als Dezimalzeichen (`2,87` statt `2.87`). Mit den Argumenten `sep` und
`dec` sagst du `read.csv()`, wie die Datei aufgebaut ist:

```{r, eval=FALSE}
read.csv("data/raw/datei.csv", sep = ";", dec = ",")   # ; als Trenner, , als Dezimalzeichen
```

Weitere nützliche Argumente:

- `skip = 3` — die ersten 3 Zeilen überspringen (z. B. Info-Zeilen über der Tabelle)
- `header = FALSE` — wenn die erste Zeile keine Spaltennamen enthält
- `na.strings = c("", "NA", "-")` — welche Einträge als fehlend (`NA`) gelten sollen
- `fileEncoding = "UTF-8"` (oder `"latin1"`) — bei falsch dargestellten Umlauten

## Excel einlesen: read_excel()

Excel-Dateien (`.xlsx`, `.xls`) liest das Paket `readxl`. Eine Excel-Datei kann mehrere
**Tabellenblätter** enthalten — `excel_sheets()` zeigt ihre Namen:

```{r}
excel_sheets("data/raw/gemeinden.xlsx")
```

`read_excel()` liest das erste Tabellenblatt, mit `sheet` wählst du ein anderes (über den
Namen oder die Nummer):

```{r}
gemeinden_xlsx <- read_excel("data/raw/gemeinden.xlsx")
bundeslaender  <- read_excel("data/raw/gemeinden.xlsx", sheet = "bundeslaender")

str(gemeinden_xlsx)
```

Trennzeichen und Dezimalzeichen spielen hier keine Rolle: Excel speichert Zahlen als Zahlen.
Die übrigen Argumente kennst du schon — nur heißt `na.strings` hier `na`:

- `sheet = "bundeslaender"` oder `sheet = 2` — welches Tabellenblatt
- `skip = 3` — die ersten 3 Zeilen überspringen
- `na = c("", "-")` — welche Einträge als fehlend (`NA`) gelten sollen
- `range = "A5:D20"` — nur einen bestimmten Zellbereich einlesen

`read_excel()` gibt ein **Tibble** zurück — eine Variante des Data Frames, die du in Einheit 4
kennenlernst. Mit `as.data.frame()` wird daraus ein gewöhnlicher Data Frame:

```{r}
gemeinden_xlsx <- as.data.frame(gemeinden_xlsx)
```

Für sehr große CSV-Dateien gibt es außerdem `read_csv()` aus dem Paket `readr` — schneller
und strenger als `read.csv()`.

### Übung

Die Datei `data/raw/luftguete.csv` enthält die Jahresmittelwerte 2025 der 16 Wiener
Luftgüte-Messstellen für Stickstoffdioxid (NO2) und Feinstaub (PM10) — für den Kurs
zusammengestellt aus dem Luftgütebericht 2025 der Stadt Wien. Nicht jede Station misst beide
Schadstoffe. Öffne die Datei zuerst als Text (im *Files*-Bereich anklicken → *View File*).

1. Welches Trennzeichen verwendet die Datei, und wie viele Info-Zeilen stehen über der
   Kopfzeile? Lies sie mit `sep` und `skip` ein.
2. Prüfe das Ergebnis mit `str()`. Warum sind `NO2` und `PM10` Text (`chr`) statt Zahlen?
3. Ergänze `na.strings`, sodass beide Spalten als Zahlen ankommen.
4. Wie viele Werte fehlen in `PM10`, und wie hoch ist der mittlere `NO2`-Wert?
5. An welcher Station ist der `NO2`-Wert am höchsten? Liegt er über dem Grenzwert für den
   Jahresmittelwert von 35 µg/m³?

```{r}
# dein Code

```


# Teil 2: Daten aufräumen

Echte Dateien sind selten sofort verwendbar: oben stehen Info-Zeilen, Zahlen kommen als Text
an, Spaltennamen enthalten Leerzeichen. Die Datei `data/raw/bezirke_roh.csv` ist so ein Fall —
Semikolon-getrennt, mit vier Info-Zeilen vor der eigentlichen Kopfzeile. Sie enthält
Einwohnerzahl (1. Jänner 2021), mittleres Netto-Jahreseinkommen pro Arbeitnehmer:in (2021) und
Fläche von acht Wiener Bezirken. Die Werte stammen aus den offenen Daten der Stadt Wien; für
den Kurs haben wir typische Fehler eingebaut (Leerzeichen, ein fehlender Wert).

## Einlesen mit den passenden Argumenten

Ein Blick in die Datei (im *Files*-Bereich anklicken → *View File*) zeigt, was zu tun ist. Das
meiste erledigt `read.csv()` gleich beim Einlesen: `sep = ";"` für das Semikolon, `skip = 4`
überspringt die vier Info-Zeilen, `dec = ","` erkennt das Dezimalkomma, und `na.strings = "-"`
macht aus dem Strich bei Neubau ein `NA`:

```{r}
bezirke <- read.csv("data/raw/bezirke_roh.csv", sep = ";", dec = ",", skip = 4, na.strings = "-")
str(bezirke)
```

Alle Zahlenspalten kommen als Zahlen an. Übrig bleiben zwei Dinge, die `read.csv()` nicht
löst: die Spaltennamen und die Texte.

## Spaltennamen säubern: gsub() und tolower()

Die Namen in der Datei enthalten Leerzeichen (`Bezirk Nummer`); R hat sie beim Einlesen durch
Punkte ersetzt. `gsub(muster, ersatz, text)` ist Suchen-und-Ersetzen: Wir tauschen die Punkte
gegen Unterstriche. `fixed = TRUE` sagt, dass der Punkt wörtlich gemeint ist — sonst hat er in
`gsub()` eine Sonderbedeutung. `tolower()` macht alles klein, damit die Namen snake_case sind:

```{r}
names(bezirke)
names(bezirke) <- tolower(gsub(".", "_", names(bezirke), fixed = TRUE))
names(bezirke)
```

## Text aufräumen und zusammensetzen: trimws(), paste(), substr()

Ein häufiges Problem bei von Hand eingegebenen Daten sind überflüssige Leerzeichen. In der
Tabelle sieht man sie nicht — aber ein Vergleich findet nichts:

```{r}
bezirke[bezirke$bezirk_name == "Wieden", ]   # kein Treffer
bezirke$bezirk_name[4]                       # in der Datei steht "Wieden  "
```

`trimws()` entfernt Leerzeichen am Anfang und Ende:

```{r}
bezirke$bezirk_name <- trimws(bezirke$bezirk_name)
bezirke[bezirke$bezirk_name == "Wieden", ]
```

`paste()` verbindet Textstücke mit einem Leerzeichen, `paste0()` ohne Trennzeichen:

```{r}
paste("AT", "13", "01")     # "AT 13 01"
paste0("AT", "13", "01")    # "AT1301"

bezirke$label <- paste0(bezirke$bezirk_nummer, ". ", bezirke$bezirk_name)
head(bezirke$label)
```

`substr(text, start, stop)` schneidet Zeichen nach Position heraus — nützlich, um kombinierte
Codes zu trennen:

```{r}
codes <- c("AT130", "AT127", "AT111")
substr(codes, 1, 2)   # Land
substr(codes, 3, 5)   # Regionscode
```

## Zahlen in Kategorien einteilen: cut()

`cut()` teilt eine Zahlenspalte anhand von Grenzen (`breaks`) in Kategorien ein und liefert
einen **Faktor** zurück (siehe Einheit 2, *Faktoren*):

```{r}
bezirke$groesse <- cut(bezirke$einwohner,
                       breaks = c(0, 30000, 60000, Inf),
                       labels = c("klein", "mittel", "groß"))

bezirke[, c("bezirk_name", "einwohner", "groesse")]
table(bezirke$groesse)
```

### Übung

1. Berechne das mittlere Einkommen über alle Bezirke und zeige die Bezirke, die darüber liegen.
2. Berechne die Einwohner pro km² als neue Spalte `einwohner_pro_km2` (gerundet). Welcher
   Bezirk ist am dichtesten besiedelt (Tipp: `which.max()`)? Warum fehlt der Wert bei Neubau?
3. Zeichne mit `barplot()` die Einwohner pro Bezirk; beschrifte die Balken mit
   `names.arg = bezirke$bezirk_name` (Tipp: `las = 2` dreht die Beschriftung).

```{r}
# dein Code

```


# Teil 3: Ergebnisse speichern

Bereinigte Daten speichert man nach `data/processed/` — `data/raw/` bleibt unverändert.

## Als CSV: write.csv()

Gut zum Weitergeben. `write.csv()` schreibt mit `,` als Trennzeichen und `.` als
Dezimalzeichen; `row.names = FALSE` verhindert eine zusätzliche Spalte mit Zeilennummern:

```{r, eval=FALSE}
write.csv(bezirke, "data/processed/bezirke_clean.csv", row.names = FALSE)
```

Nachteil von CSV: Faktor-Stufen gehen verloren, und beim erneuten Einlesen muss R die
Datentypen neu erkennen.

## Als Excel: write_xlsx()

`readxl` kann nur lesen; zum Schreiben gibt es das Paket `writexl`. `write_xlsx()` speichert
einen Data Frame als `.xlsx`-Datei — praktisch, wenn jemand ohne R mit den Daten
weiterarbeiten soll:

```{r, eval=FALSE}
write_xlsx(bezirke, "data/processed/bezirke_clean.xlsx")
```

Für mehrere Tabellenblätter übergibst du eine **benannte Liste** (siehe Einheit 2, *Listen*) —
die Namen werden zu den Namen der Tabellenblätter:

```{r, eval=FALSE}
write_xlsx(list(bezirke = bezirke, gemeinden = gemeinden),
           "data/processed/kursdaten.xlsx")
```

## Im R-Format: saveRDS() und save()

R hat eigene Dateiformate, die ein Objekt **genau so** speichern, wie es in R vorliegt — mit
Datentypen, Faktor-Stufen und Spaltennamen. Beim Laden ist nichts neu zu erkennen oder
aufzuräumen. Der Preis: Nur R kann diese Dateien lesen, Excel oder ein Texteditor nicht.

```{r, eval=FALSE}
# RDS — ein Objekt, behält Datentypen und Faktor-Stufen exakt
saveRDS(bezirke, "data/processed/bezirke.rds")
bezirke <- readRDS("data/processed/bezirke.rds")

# RData — mehrere Objekte in einer Datei
save(bezirke, gemeinden, file = "data/processed/bezirke.RData")
load("data/processed/bezirke.RData")   # holt sie unter denselben Namen zurück
```

Faustregel: **CSV** oder **Excel** zum Weitergeben, **RDS** als Zwischenstand für die eigene
Weiterarbeit in R.

### Übung

1. Speichere `bezirke` in `data/processed/` einmal als CSV und einmal als RDS.
2. Lies beide Dateien wieder ein und vergleiche sie mit `str()`. Was ist in der CSV-Datei mit
   der Spalte `groesse` passiert?

```{r}
# dein Code

```
