---
title: "R-Einführung — Einheit 3: Daten auswerten & visualisieren"
output: html_notebook
---

```{r setup, include=FALSE}
knitr::opts_chunk$set(echo = TRUE, message = FALSE)
```

In Einheit 2 hast du Daten eingelesen und aufgeräumt. Jetzt geht es darum, sie auszuwerten
und darzustellen:

1. **Datenbearbeitung mit `dplyr`** — filtern, sortieren, umformen, gruppieren, verbinden
2. **Visualisierung mit `ggplot2`** — Grafiken schichtweise aufbauen

Dafür werden zwei Pakete gebraucht. Falls noch nicht geschehen, einmalig **in der Console**
installieren:

```{r, eval=FALSE}
install.packages(c("dplyr", "ggplot2"))
```

Wir arbeiten mit den Mitarbeitenden-Daten, die du in Einheit 2 schon eingelesen hast:

```{r}
mitarbeitende <- read.csv("data/raw/mitarbeitende.csv")
teams         <- read.csv("data/raw/teams.csv")
str(mitarbeitende)
```

Bei Vera fehlen die Plusstunden (`NA`) — darauf kommen wir mehrmals zurück.


# Teil 1: Datenbearbeitung mit dplyr

`dplyr` bündelt die typischen Arbeitsschritte in wenige, gut lesbare Funktionen („Verben").
Jedes Verb bekommt einen Data Frame und gibt einen neuen Data Frame zurück.

```{r}
library(dplyr)
```

## filter() — Zeilen auswählen

```{r}
filter(mitarbeitende, plusstunden > 40)
filter(mitarbeitende, land %in% c("AT", "DE"), projekte >= 10)   # Komma = und
```

Zeilen, bei denen die Bedingung `NA` ergibt (hier: Vera), fallen bei `filter()` weg.

## select() — Spalten auswählen

```{r}
select(mitarbeitende, name, team, projekte)
```

## arrange() — sortieren

`arrange()` sortiert nach einer oder mehreren Spalten; `desc()` dreht die Reihenfolge um:

```{r}
arrange(mitarbeitende, desc(plusstunden))
```

## Der Pipe-Operator: %>% und |>

### Das Problem: mehrere Schritte hintereinander

Sollen mehrere Funktionen nacheinander angewendet werden, gibt es ohne Pipe zwei Wege — beide
sind unhandlich:

```{r}
# 1. Verschachteln: muss von innen nach außen gelesen werden
arrange(filter(mitarbeitende, land == "AT"), desc(plusstunden))

# 2. Zwischenergebnisse speichern: lesbar, aber viele Hilfsvariablen
nur_at <- filter(mitarbeitende, land == "AT")
arrange(nur_at, desc(plusstunden))
```

### Die Lösung: die Pipe

Der **Pipe-Operator** nimmt das Ergebnis auf seiner linken Seite und setzt es als **erstes
Argument** in die Funktion auf der rechten Seite ein:

```
x %>% f(y)      ist dasselbe wie      f(x, y)
```

Damit wird aus der Verschachtelung eine Kette, die man von oben nach unten liest. Die Pipe
spricht man am besten als **„und dann"**: *Nimm `mitarbeitende`, und dann filtere nach
Österreich, und dann sortiere nach Plusstunden.*

```{r}
mitarbeitende %>%
  filter(land == "AT") %>%
  arrange(desc(plusstunden))
```

Beachte: In der Kette steht in `filter()` und `arrange()` **kein** Data Frame mehr — den
liefert die Pipe von oben.

### Zwei Schreibweisen: %>% und |>

In R gibt es zwei Pipes. Für alles, was in dieser Einführung vorkommt, verhalten sie sich
**gleich** — dieselbe Kette mit der eingebauten Pipe `|>`:

```{r}
mitarbeitende |>
  filter(land == "AT") |>
  arrange(desc(plusstunden))
```

| | `%>%` | `\|>` |
|---|---|---|
| Name | magrittr-Pipe | native Pipe (eingebaut) |
| Herkunft | Paket `magrittr`, wird von `dplyr` mitgeladen | fester Bestandteil von R seit Version 4.1 (2021) |
| braucht ein Paket? | ja — ohne `library(dplyr)` gibt es einen Fehler | nein |
| wo man sie sieht | ältere Tutorials, Stack Overflow, viele Kurse — **auch in den weiteren Kursmaterialien** | aktuelle R-Dokumentation, *R for Data Science* (2. Auflage), tidyverse-Stilempfehlung |

**In diesem Kurs verwenden wir `%>%`**, weil es in den weiteren Kursmaterialien verwendet wird.
Die aktuelle Empfehlung für neuen Code ist `|>`. Du solltest **beide lesen können** — wenn du
eine der beiden siehst, denk einfach „und dann".

### Zwei kleine Unterschiede

Für den Anfang selten wichtig, aber gut zu wissen, wenn Code aus dem Netz nicht funktioniert:

1. **Klammern:** Bei `|>` muss rechts immer ein Funktions*aufruf* mit Klammern stehen.
   `mitarbeitende %>% head` funktioniert, `mitarbeitende |> head` nicht — richtig ist
   `mitarbeitende |> head()`. Einfachste Regel: **immer Klammern schreiben.**
2. **Platzhalter:** Soll das Ergebnis *nicht* an die erste Stelle, markiert man die Stelle mit
   einem Platzhalter — bei `%>%` ein Punkt `.`, bei `|>` ein Unterstrich `_` (nur mit
   Argumentnamen). Beispiel: `lm()` berechnet eine Regression und erwartet die Daten erst im
   Argument `data`:

```{r}
mitarbeitende %>% lm(plusstunden ~ projekte, data = .)
mitarbeitende |>  lm(plusstunden ~ projekte, data = _)
```

**Tastenkürzel:** *Strg/Cmd + Shift + M* fügt eine Pipe ein. Welche, stellt man unter
*Tools → Global Options → Code → „Use native pipe operator, |>"* ein — für diesen Kurs den Haken
**nicht** setzen, dann kommt `%>%`.

## mutate() — neue Spalten berechnen

`mutate()` berechnet eine neue Spalte aus bestehenden — elementweise für jede Zeile.
Gleichwertig in Basis-R wäre
`mitarbeitende$stunden_pro_projekt <- mitarbeitende$plusstunden / mitarbeitende$projekte`.

```{r}
mitarbeitende <- mitarbeitende %>%
  mutate(stunden_pro_projekt = round(plusstunden / projekte, 1))

head(mitarbeitende)
```

## Mehrere Schritte kombinieren

```{r}
mitarbeitende %>%
  filter(land == "AT") %>%
  select(name, team, plusstunden) %>%
  arrange(desc(plusstunden))
```

## count() — Häufigkeiten zählen

`count()` zählt, wie oft jeder Wert vorkommt — das `dplyr`-Gegenstück zu `table()`:

```{r}
mitarbeitende %>% count(team)
```

## group_by() + summarise() — Kennzahlen pro Gruppe

Eine der häufigsten Aufgaben: eine Kennzahl je Gruppe — z. B. die durchschnittlichen
Plusstunden pro Team.

```{r}
mitarbeitende %>%
  group_by(team) %>%
  summarise(
    anzahl           = n(),
    plusstunden_mean = mean(plusstunden),
    projekte_max     = max(projekte)
  )
```

Die Ausgabe beginnt mit `# A tibble`. Ein **Tibble** ist die `dplyr`-Variante eines Data
Frames — er zeigt zusätzlich Größe und Spaltentypen an, alles andere funktioniert wie gewohnt.

Bei `Team_B` steht `NA`, weil Veras Plusstunden fehlen (siehe Einheit 1, *Fehlende Werte: NA*).
Mit `na.rm = TRUE` wird der fehlende Wert ausgelassen:

```{r}
mitarbeitende %>%
  group_by(team) %>%
  summarise(anzahl = n(), plusstunden_mean = mean(plusstunden, na.rm = TRUE))
```

## Datensätze verbinden: Joins

`teams` enthält zu jedem Team die Region. Mit einem **Join** wird diese Information über die
gemeinsame Spalte `team` an `mitarbeitende` angehängt.

Die Datensätze passen nicht perfekt zusammen — wie so oft in echten Daten:

- **Uwe** gehört zu `Team_E`, das in `teams` fehlt.
- **`Team_D`** steht in `teams`, hat aber keine Mitarbeitenden.

Die vier Join-Varianten unterscheiden sich genau darin, was mit solchen Zeilen passiert:

| Funktion | Behält |
|---|---|
| `left_join(x, y)` | alle Zeilen von `x`; fehlt die Entsprechung in `y` → `NA` |
| `right_join(x, y)` | alle Zeilen von `y` |
| `inner_join(x, y)` | nur Zeilen, die in **beiden** vorkommen |
| `full_join(x, y)` | alle Zeilen aus **beiden** |

```{r}
nrow(left_join(mitarbeitende, teams, by = "team"))    # alle 22 Personen, Uwe mit Region NA
nrow(inner_join(mitarbeitende, teams, by = "team"))   # 21 — Uwe fällt weg
nrow(full_join(mitarbeitende, teams, by = "team"))    # 23 — alle Personen + Team_D
```

Meist will man keine Personen verlieren, deshalb ist `left_join()` der Standard:

```{r}
mitarbeitende_join <- mitarbeitende %>%
  left_join(teams, by = "team")

mitarbeitende_join %>% filter(is.na(region))
```

Über mehrere Spalten verbindet man mit `by = c("spalte1", "spalte2")`. In Basis-R heißt die
Funktion `merge()` (`merge(x, y, by = "team", all.x = TRUE)` entspricht `left_join`).

### Übung

1. Welche drei Personen haben die meisten Projekte? Zeige nur `name` und `projekte`.
2. Berechne pro `land` die Anzahl Personen und die durchschnittlichen Plusstunden, absteigend
   sortiert nach dem Durchschnitt.
3. Wie viele Frauen und Männer gibt es pro Team? (Tipp: `count()` mit zwei Spalten)
4. Schreibe deine Lösung zu Aufgabe 2 einmal mit `|>` statt `%>%` und prüfe, dass dasselbe
   herauskommt.

```{r}
# dein Code

```


# Teil 2: Visualisierung mit ggplot2

```{r}
library(ggplot2)
```

## Die Daten vorbereiten

Wir verwenden `mitarbeitende_join` aus Teil 1 (Mitarbeitende mit Region). Bei Vera fehlen die
Plusstunden. Ohne y-Wert kann `ggplot` keinen Punkt zeichnen und würde bei jeder Grafik warnen
(*„Removed 1 row containing missing values"*). Deshalb entfernen wir diese Zeile einmal vorab:

```{r}
mitarbeitende_plot <- mitarbeitende_join %>%
  filter(!is.na(plusstunden))
```

## Der Grundaufbau

`ggplot2` baut Grafiken **schichtweise** mit `+` auf. Der Grundaufbau ist immer gleich:

```
ggplot(daten, aes(x = ..., y = ...)) +   # Daten + welche Spalte auf welche Achse
  geom_...()                             # welche Form: Punkte, Balken, Linien …
```

## Streudiagramm: geom_point()

```{r}
ggplot(mitarbeitende_plot, aes(x = projekte, y = plusstunden)) +
  geom_point(color = "steelblue", size = 2) +
  labs(title = "Plusstunden nach Anzahl Projekte",
       x = "Anzahl Projekte", y = "Plusstunden") +
  theme_minimal()
```

## Nach Gruppe einfärben

Eine weitere Spalte in `aes()` auf `color` legen — `ggplot` vergibt automatisch Farben und eine
Legende:

```{r}
ggplot(mitarbeitende_plot, aes(x = projekte, y = plusstunden, color = team)) +
  geom_point(size = 2) +
  labs(title = "Plusstunden nach Projekten, eingefärbt nach Team") +
  theme_minimal()
```

`color = "steelblue"` **außerhalb** von `aes()` setzt eine feste Farbe; `color = team`
**innerhalb** von `aes()` färbt nach den Werten einer Spalte.

## Balkendiagramm einer Kennzahl: geom_col()

`dplyr` und `ggplot2` greifen ineinander: erst die Kennzahl berechnen, dann direkt an
`ggplot()` weiterreichen. Personen ohne Region (Uwe) filtern wir vorher heraus. Die Farbe
dient hier nur der Optik — die Regionen stehen schon auf der x-Achse, deshalb blenden wir die
Legende mit `show.legend = FALSE` aus:

```{r}
mitarbeitende_plot %>%
  filter(!is.na(region)) %>%
  group_by(region) %>%
  summarise(plusstunden_mean = mean(plusstunden)) %>%
  ggplot(aes(x = region, y = plusstunden_mean, fill = region)) +
  geom_col(show.legend = FALSE) +
  labs(title = "Durchschnittliche Plusstunden pro Region",
       x = "Region", y = "Ø Plusstunden") +
  theme_minimal()
```

## Verteilungen: geom_boxplot() und geom_histogram()

```{r}
ggplot(mitarbeitende_plot, aes(x = team, y = plusstunden)) +
  geom_boxplot(fill = "lightgrey") +
  labs(title = "Plusstunden je Team") +
  theme_minimal()
```

`geom_histogram()` zeigt die Verteilung einer einzelnen Zahlenspalte:

```{r}
ggplot(mitarbeitende_plot, aes(x = plusstunden)) +
  geom_histogram(bins = 8, fill = "steelblue", color = "white") +
  theme_minimal()
```

## Teilgrafiken: facet_wrap()

`facet_wrap(~spalte)` zerlegt eine Grafik in ein Raster — eine Teilgrafik pro Ausprägung:

```{r}
ggplot(mitarbeitende_plot, aes(x = projekte, y = plusstunden)) +
  geom_point(color = "darkred") +
  facet_wrap(~team) +
  labs(title = "Plusstunden nach Projekten, aufgeteilt nach Team") +
  theme_bw()
```

## Grafik speichern: ggsave()

`ggsave()` speichert die zuletzt erzeugte Grafik:

```{r, eval=FALSE}
ggsave("output/plusstunden_team.png", width = 8, height = 5)
```

### Übung

1. Zeichne ein Streudiagramm von `projekte` gegen `plusstunden`, eingefärbt nach
   `geschlecht`.
2. Erstelle ein Balkendiagramm mit der Anzahl Personen pro `land` (Tipp: erst `count()`, dann
   `geom_col()`).

```{r}
# dein Code

```


# Zusammenfassung

- **dplyr:** `filter` / `select` / `arrange` / `mutate` / `count` · Pipe `%>%` („und dann"),
  in neuerem Code `|>` · `group_by` + `summarise` (`na.rm = TRUE`) · `left_join` & Co.
- **ggplot2:** `ggplot(daten, aes(...)) + geom_...()` · `geom_point`, `geom_col`,
  `geom_boxplot`, `geom_histogram` · `color` / `fill` in oder außerhalb von `aes()` ·
  `facet_wrap` · `ggsave`

**Wie es weitergeht:** Mit Einheit 1–3 hast du alles für
Übungsaufgabe 1 (`05_uebungsaufgabe_1.Rmd`). Einheit 4 zeigt, wie man mit Bedingungen,
Schleifen und eigenen Funktionen wiederkehrende Arbeitsschritte automatisiert. Hilfe gibt es
über `?funktionsname`, die RStudio Cheat Sheets (*Help → Cheat Sheets*) und das frei verfügbare
Buch *R for Data Science* (r4ds.hadley.nz).
