---
title: "R-Einführung — Einheit 5: Bedingungen, Schleifen & Funktionen"
output: html_notebook
---

```{r setup, include=FALSE}
knitr::opts_chunk$set(echo = TRUE, message = FALSE)
options(width = 110)   # breite Tabellen nicht umbrechen
```

Bisher lief jeder Code einfach von oben nach unten. In dieser Einheit lernst du, den Ablauf zu
steuern und eigene Werkzeuge zu bauen:

1. **Bedingungen** — Code nur ausführen, wenn etwas zutrifft: `if`, `else`, `ifelse()`
2. **Schleifen** — Code wiederholen: `for`, `while`
3. **Eigene Funktionen** — wiederkehrende Schritte einmal schreiben, oft verwenden
4. **Funktionen auf viele Elemente anwenden** — `sapply()` und `lapply()`
5. **Alles zusammen** — eine Grafik pro Bundesland

Zuerst die Pakete — wie immer am Anfang des Dokuments:

```{r}
library(dplyr)
library(ggplot2)
```

Wir verwenden wieder die Temperaturen aus Einheit 1:

```{r}
monate    <- c("Jän", "Feb", "Mär", "Apr", "Mai", "Jun", "Jul", "Aug", "Sep", "Okt", "Nov", "Dez")
tmax_wien <- c(3.5, 6.5, 10.7, 17.2, 20.7, 25.1, 26.4, 26.1, 21.1, 14.3, 8.8, 4.0)
names(tmax_wien) <- monate
```

Und die Gemeinde-Daten aus Einheit 4:

```{r}
gemeinden <- read.csv("data/raw/gemeinden.csv")
```


# Teil 1: Bedingungen

## if und else

`if` führt den Code in den geschweiften Klammern `{ }` nur aus, wenn die Bedingung in den
runden Klammern `TRUE` ist. `else` gibt an, was sonst passieren soll. Als **Sommertag** gilt
ein Tag mit einer Höchsttemperatur von mindestens 25 °C:

```{r}
temperatur <- 26

if (temperatur >= 25) {
  print("Sommertag")
} else {
  print("kein Sommertag")
}
```

Mit `else if` lassen sich mehrere Fälle nacheinander prüfen — der erste zutreffende gewinnt:

```{r}
temperatur <- 18

if (temperatur >= 30) {
  print("heiß")
} else if (temperatur >= 20) {
  print("warm")
} else {
  print("kühl")
}
```

## Achtung: if prüft genau einen Wert

`if` braucht **ein einzelnes** `TRUE` oder `FALSE`. Bei einem Vektor mit mehreren Werten gibt
es einen Fehler:

```{r, error=TRUE}
if (tmax_wien >= 25) {
  print("sommerlich")
}
```

Soll eine Bedingung für **jedes Element** eines Vektors geprüft werden, nimmt man
`ifelse(bedingung, wert_wenn_wahr, wert_wenn_falsch)`. `tmax_wien` enthält Monatsmittel, keine
einzelnen Tage — deshalb nennen wir die Monate hier „sommerlich" statt „Sommertag":

```{r}
ifelse(tmax_wien >= 25, "sommerlich", "nicht sommerlich")
```

`ifelse()` kennt genau zwei Ergebnisse. Für mehr Kategorien in einem Data Frame gibt es
`case_when()` aus `dplyr` (siehe Einheit 4, *case_when()*).

### Übung

1. Schreibe ein `if`/`else`, das für eine Variable `entfernung` (in km) ausgibt, ob eine
   Gemeinde `"nahe der Landeshauptstadt"` (höchstens 30 km) oder `"abgelegen"` ist.
2. Füge `gemeinden` mit `mutate()` und `ifelse()` eine Spalte `region_bekannt` hinzu, die
   `TRUE` ist, wenn das Bundesland in `c("Burgenland", "Salzburg", "Steiermark", "Tirol")`
   vorkommt (Tipp: `%in%` — braucht man hier überhaupt `ifelse()`?).

```{r}
# dein Code

```


# Teil 2: Schleifen

## for-Schleifen

Eine `for`-Schleife führt denselben Code für **jedes Element** eines Vektors aus. Die
Schleifenvariable (hier `monat`) nimmt nacheinander jeden Wert an:

```{r}
for (monat in names(tmax_wien)) {
  print(paste(monat, ":", tmax_wien[monat], "°C"))
}
```

Innerhalb einer Schleife wird nichts automatisch angezeigt — deshalb braucht es `print()`.

## Ergebnisse in einer Schleife sammeln

Will man die Ergebnisse behalten, legt man **vorher** einen leeren Vektor passender Länge an
und füllt ihn Position für Position. `seq_along(x)` liefert die Positionen `1, 2, …,
length(x)`:

```{r}
fahrenheit <- numeric(length(tmax_wien))   # Vektor aus Nullen

for (i in seq_along(tmax_wien)) {
  fahrenheit[i] <- tmax_wien[i] * 9 / 5 + 32
}

fahrenheit
```

## Wann braucht man eine Schleife — und wann nicht?

Das Beispiel oben geht in R auch ohne Schleife, weil Rechnungen auf Vektoren **elementweise**
laufen (Einheit 1) — kürzer und schneller:

```{r}
tmax_wien * 9 / 5 + 32
```

Faustregel: Erst prüfen, ob es eine vektorisierte Lösung gibt (Rechnen mit Vektoren,
`ifelse()`, `mutate()`, `group_by()`). Schleifen braucht man vor allem dann, wenn pro Durchlauf
etwas **passiert**: eine Datei einlesen, eine Grafik speichern, eine Meldung ausgeben
(siehe Teil 5).

## while-Schleifen

`while` wiederholt, **solange** eine Bedingung gilt. Die Bedingung muss sich in der Schleife
irgendwann ändern — sonst läuft sie endlos (abbrechen mit dem roten Stopp-Knopf oder `Esc`):

```{r}
kontostand <- 1000
jahre      <- 0

while (kontostand < 1500) {
  kontostand <- kontostand * 1.05   # 5 % Zinsen pro Jahr
  jahre      <- jahre + 1
}

jahre
round(kontostand, 2)
```

Zwei Befehle steuern Schleifen zusätzlich: `next` springt zum nächsten Durchlauf, `break`
beendet die Schleife sofort.

### Übung

1. Gib mit einer `for`-Schleife für jedes Bundesland in `unique(gemeinden$bundesland)` die
   Anzahl Gemeinden aus, z. B. `"Steiermark: 10 Gemeinden"`.
2. Am 1. Jänner 2024 hatte Österreich 9 158 750 Einwohner. Angenommen, die Bevölkerung wächst
   jedes Jahr um 0,6 %: Nach wie vielen Jahren sind es mehr als 10 Millionen? Löse es mit
   `while`.

```{r}
# dein Code

```


# Teil 3: Eigene Funktionen

## Eine Funktion schreiben

Wenn du denselben Code mehrmals kopierst, ist es Zeit für eine eigene Funktion. Aufbau:

```
name <- function(argument1, argument2) {
  # was die Funktion tut
  ergebnis
}
```

Der **letzte Ausdruck** im Funktionskörper ist das Ergebnis, das zurückgegeben wird:

```{r}
celsius_zu_fahrenheit <- function(celsius) {
  celsius * 9 / 5 + 32
}

celsius_zu_fahrenheit(20)
celsius_zu_fahrenheit(tmax_wien)   # funktioniert auch mit Vektoren
```

## Standardwerte für Argumente

Wie bei eingebauten Funktionen können Argumente einen **Standardwert** haben, der gilt, wenn
man sie weglässt:

```{r}
runde_prozent <- function(anteil, stellen = 1) {
  round(anteil * 100, stellen)
}

runde_prozent(0.12345)               # stellen = 1
runde_prozent(0.12345, stellen = 3)
```

## Mehrere Ergebnisse zurückgeben

Eine Funktion gibt genau **ein** Objekt zurück. Für mehrere Werte packt man sie in einen
benannten Vektor (oder eine Liste):

```{r}
kennzahlen <- function(x) {
  c(n          = sum(!is.na(x)),
    mittelwert = round(mean(x, na.rm = TRUE), 1),
    minimum    = min(x, na.rm = TRUE),
    maximum    = max(x, na.rm = TRUE))
}

kennzahlen(gemeinden$preis_m2)
```

## Eingaben prüfen: stop()

Mit `if` und `stop()` bricht eine Funktion mit einer verständlichen Fehlermeldung ab, wenn die
Eingabe nicht passt — viel hilfreicher als ein kryptischer Fehler weiter hinten:

```{r, error=TRUE}
kennzahlen <- function(x) {
  if (!is.numeric(x)) {
    stop("x muss ein Zahlenvektor sein.")
  }
  c(n          = sum(!is.na(x)),
    mittelwert = round(mean(x, na.rm = TRUE), 1),
    minimum    = min(x, na.rm = TRUE),
    maximum    = max(x, na.rm = TRUE))
}

kennzahlen(gemeinden$gemeinde)
```

## Variablen in Funktionen bleiben lokal

Was innerhalb einer Funktion erzeugt wird, existiert nur dort — es taucht nicht im Environment
auf und überschreibt keine gleichnamigen Variablen außerhalb:

```{r, error=TRUE}
verdoppeln <- function(x) {
  zwischenergebnis <- x * 2
  zwischenergebnis
}

verdoppeln(5)
zwischenergebnis   # Fehler: existiert außerhalb der Funktion nicht
```

Eine Funktion sollte deshalb alles, was sie braucht, über ihre **Argumente** bekommen.

### Übung

1. Schreibe eine Funktion `miete_pro_m2(miete, flaeche_m2, stellen = 1)`, die die Miete pro m²
   gerundet zurückgibt — standardmäßig auf eine Nachkommastelle. Teste sie mit 890 € und
   62,5 m² (Einheit 1), einmal ohne und einmal mit `stellen = 2`.
2. Ergänze die Funktion so, dass sie mit einer verständlichen Fehlermeldung abbricht, wenn die
   Fläche 0 oder negativ ist.
3. Schreibe eine Funktion `spanne(x)`, die die Differenz zwischen größtem und kleinstem Wert
   zurückgibt und fehlende Werte ignoriert. Teste sie mit `gemeinden$preis_m2`.

```{r}
# dein Code

```


# Teil 4: Funktionen anwenden mit sapply()

## Die Idee

Sehr oft will man **dieselbe Funktion auf mehrere Dinge** anwenden: den Mittelwert jeder
Spalte, die Länge jedes Textes, eine Kennzahl für jedes Bundesland. Mit einer `for`-Schleife
sieht das so aus:

```{r}
spalten     <- gemeinden[, c("einwohner", "flaeche_km2", "entfernung_km")]
mittelwerte <- numeric(ncol(spalten))

for (i in seq_along(spalten)) {
  mittelwerte[i] <- mean(spalten[[i]])
}

names(mittelwerte) <- names(spalten)
mittelwerte
```

Das sind sechs Zeilen für eine einfache Idee: *„Berechne `mean` für jede Spalte und sammle die
Ergebnisse."* Genau diese Idee erledigt `sapply()` in einer Zeile — inklusive Namen:

```{r}
sapply(spalten, mean)
```

## Der Aufbau: sapply(X, FUN, ...)

| Argument | Bedeutung |
|---|---|
| `X` | die Elemente, über die gegangen wird: ein Vektor, eine Liste oder ein Data Frame |
| `FUN` | die Funktion, die auf **jedes** Element angewendet wird |
| `...` | weitere Argumente, die an `FUN` weitergegeben werden (optional) |

Intern passiert dasselbe wie in der Schleife oben:

1. `sapply()` nimmt das erste Element von `X` und ruft `FUN(element)` auf,
2. dann das zweite Element, das dritte … bis zum letzten,
3. und fasst alle Ergebnisse zu einem möglichst einfachen Objekt zusammen (das *s* in `sapply`
   steht für *simplify*, „vereinfachen").

Drei Dinge, auf die man achten muss:

- **Bei einem Data Frame ist jedes Element eine Spalte** (ein Data Frame ist eine Liste von
  Spalten, siehe Einheit 2). `sapply(df, mean)` rechnet also spaltenweise.
- **Die Funktion wird ohne Klammern übergeben:** `sapply(spalten, mean)`, nicht
  `sapply(spalten, mean())`. Man übergibt die Funktion selbst — aufrufen tut sie `sapply()`.
- **Das Ergebnis behält die Namen** der Elemente, deshalb steht oben `einwohner`,
  `flaeche_km2`, `entfernung_km`.

## Zusätzliche Argumente weitergeben

Beim Preis gibt es einen fehlenden Wert — `mean()` liefert dann `NA`:

```{r}
sapply(gemeinden[, c("preis_m2", "entfernung_km")], mean)
```

Alles, was nach der Funktion steht, reicht `sapply()` an die Funktion weiter. So wird für
jede Spalte `mean(spalte, na.rm = TRUE)` berechnet:

```{r}
sapply(gemeinden[, c("preis_m2", "entfernung_km")], mean, na.rm = TRUE)
```

## Was kommt heraus?

Die Form des Ergebnisses hängt davon ab, was die Funktion **pro Element** zurückgibt:

| `FUN` liefert pro Element … | `sapply()` gibt zurück … |
|---|---|
| genau einen Wert | einen **Vektor** |
| mehrere Werte, immer gleich viele | eine **Matrix** — eine Spalte pro Element |
| unterschiedlich viele Werte | eine **Liste** |

```{r}
sapply(spalten, mean)          # 1 Wert pro Spalte   → Vektor
sapply(spalten, range)         # 2 Werte pro Spalte  → Matrix (Minimum, Maximum)
sapply(c(2, 4), seq_len)       # 2 bzw. 4 Werte      → Liste
```

Mit unserer eigenen Funktion `kennzahlen()` aus Teil 3 entsteht eine übersichtliche Tabelle:

```{r}
sapply(spalten, kennzahlen)
```

## Anonyme Funktionen

Oft lohnt es sich nicht, für einen einzigen `sapply()`-Aufruf eine Funktion mit Namen
anzulegen. Dann schreibt man die Funktion **direkt in den Aufruf** — eine *anonyme Funktion*
(ohne Namen):

```{r}
sapply(c(10, 20, 30), function(x) x^2)
```

So liest man das: *„Für jedes Element — nenne es `x` — berechne `x^2`."* Der Name `x` ist frei
gewählt und gilt nur innerhalb dieser kleinen Funktion.

Ein praktisches Beispiel: der durchschnittliche Preis für jedes Bundesland. Die anonyme
Funktion bekommt den Namen eines Bundeslands `b` und rechnet den Mittelwert nur für dessen
Gemeinden:

```{r}
alle_bundeslaender <- unique(gemeinden$bundesland)

sapply(alle_bundeslaender, function(b) {
  mean(gemeinden$preis_m2[gemeinden$bundesland == b], na.rm = TRUE)
})
```

Für Data Frames ist `group_by()` + `summarise()` (Einheit 4) meist die bequemere Lösung.
`sapply()` ist dann praktisch, wenn man mit Vektoren, Listen oder Spalten arbeitet.

**Kurzschreibweise:** In neuerem Code sieht man statt `function(x)` oft `\(x)` — das ist
seit R 4.1 dasselbe, nur kürzer: `sapply(c(10, 20, 30), \(x) x^2)`.

## sapply() oder lapply()?

`lapply()` funktioniert genauso, gibt aber **immer eine Liste** zurück — das *l*
steht für *list*:

```{r}
lapply(spalten, mean)
```

| | `sapply()` | `lapply()` |
|---|---|---|
| Ergebnis | so einfach wie möglich: Vektor, Matrix oder Liste | immer eine Liste |
| gut für | Ergebnisse ansehen, Kennzahlen-Tabellen | Ergebnisse in Spalten zurückschreiben: `df[cols] <- lapply(df[cols], as.numeric)` |

Faustregel: Zum **Anschauen** `sapply()`, zum **Weiterverarbeiten in einem Data Frame**
`lapply()`.

### Übung

1. Welche Spalten von `gemeinden` sind Zahlen? Wende `is.numeric` mit `sapply()` auf
   `gemeinden` an. Was für ein Objekt kommt heraus?
2. Berechne mit `sapply()` und einer anonymen Funktion für jeden Gemeindetyp in
   `unique(gemeinden$typ)` die **Anzahl Gemeinden**.
3. Wende deine Funktion `spanne()` aus Teil 3 mit `sapply()` auf die Spalten `einwohner`,
   `flaeche_km2` und `entfernung_km` an.

```{r}
# dein Code

```


# Teil 5: Alles zusammen — eine Grafik pro Bundesland

Eine typische Aufgabe: Für jede Gruppe soll dieselbe Grafik entstehen. Wir schreiben eine
Funktion für **eine** Grafik und rufen sie in einer Schleife für **jedes** Bundesland auf:

```{r}
grafik_bundesland <- function(daten, bl) {
  daten %>%
    filter(bundesland == bl, !is.na(preis_m2)) %>%
    ggplot(aes(x = entfernung_km, y = preis_m2)) +
    geom_point(color = "steelblue", size = 2) +
    labs(title = paste("Baugrundstückspreis nach Entfernung —", bl),
         x = "Entfernung (km, Luftlinie)", y = "Preis (€ pro m²)") +
    theme_minimal()
}

for (bl in c("Steiermark", "Tirol")) {
  print(grafik_bundesland(gemeinden, bl))   # in Schleifen: print() nötig
}
```

Zum Speichern ersetzt man `print()` durch `ggsave()` und baut den Dateinamen mit `paste0()`:

```{r, eval=FALSE}
for (bl in unique(gemeinden$bundesland)) {
  ggsave(paste0("output/preis_", bl, ".png"),
         plot = grafik_bundesland(gemeinden, bl), width = 6, height = 4)
}
```

Ohne Funktion stünde der ganze Grafik-Code in der Schleife; mit Funktion lässt er sich einzeln
testen und auch an anderer Stelle wiederverwenden.

### Übung

1. Schreibe eine Funktion `bundesland_bericht(daten, bl)`, die mit `cat()` einen Satz ausgibt
   wie `"Steiermark: 10 Gemeinden, im Schnitt 105.1 € pro m²"`. Rufe sie in einer Schleife für
   alle Bundesländer auf.
2. **Erweiterung:** Schreibe eine Funktion `bundesland_kennzahlen(daten, bl)`, die Anzahl und
   Durchschnittspreis als benannten Vektor zurückgibt, und erstelle mit `sapply()` eine
   Tabelle für alle Bundesländer.

```{r}
# dein Code

```
