---
title: "R-Einführung — Einheit 0: RStudio, Projekte & Pakete"
output: html_document
---

Diese Einführung klärt, womit man in R arbeitet (R, RStudio, Projekte, R Markdown), wie
Pakete installiert werden und wo man Hilfe findet — und fasst am Ende die Grundregeln
zusammen, die den Einstieg leichter machen.


# Installation

1. **R** installieren: <https://cran.r-project.org> (*Download R for Windows / macOS*).
2. **Danach RStudio** installieren: <https://posit.co/download/rstudio-desktop/>.

R ist die Programmiersprache, RStudio die Oberfläche dazu. RStudio findet R automatisch — man
öffnet danach nur noch RStudio.

**Einmalig einstellen** unter *Tools → Global Options → General*:

- Haken bei *Restore .RData into workspace at startup* **entfernen**
- *Save workspace to .RData on exit* auf **Never** setzen

So startet jede Sitzung mit einer leeren Umgebung, und das Skript muss alles selbst erzeugen —
genau das macht es reproduzierbar.


# RStudio: die vier Bereiche

| Bereich | Wofür |
|---|---|
| **Editor** (oben links) | Dateien schreiben: `.R`-Skripte, `.Rmd`-Dokumente |
| **Console** (unten links) | Befehle sofort ausführen — zum Ausprobieren, **nichts wird gespeichert** |
| **Environment** (oben rechts) | alle Objekte, die R gerade kennt (Variablen, Datensätze, Funktionen) |
| **Files / Plots / Packages / Help** (unten rechts) | Dateien, Grafiken, installierte Pakete, Hilfeseiten |

Nur was in einer **Datei** steht, ist reproduzierbar — die Console ist ein Notizzettel.

```{r}
1 + 2
```

Ein Befehl darf über mehrere Zeilen gehen. Solange eine Klammer offen ist oder die Zeile mit
einem Operator endet, liest R in der nächsten Zeile weiter:

```{r}
(1 + 2 + 3 +
   4 + 5) / 3
```

Kommentare beginnen mit `#` und werden von R ignoriert — sie sind nur für Menschen da.


# Projekte und Arbeitsverzeichnis

Ein **RStudio-Projekt** ist ein Ordner mit einer `.Rproj`-Datei. Öffnet man es per Doppelklick
auf die `.Rproj`-Datei (oder *File → Open Project*), setzt RStudio das **Arbeitsverzeichnis**
(working directory) automatisch auf diesen Ordner.

Dadurch funktionieren **relative Pfade** wie `"data/raw/daten.csv"` auf jedem Rechner — niemand
muss seinen eigenen Pfad eintragen, und `setwd("C:/Users/…")` wird nie gebraucht. Das aktuelle
Arbeitsverzeichnis zeigt `getwd()`.

Neues Projekt anlegen: **File → New Project → New Directory → New Project.**

Empfohlene Ordnerstruktur:

```
mein-projekt/
├── mein-projekt.Rproj
├── data/
│   ├── raw/          # Originaldaten – nie überschreiben
│   └── processed/    # bereinigte / gespeicherte Zwischenstände
├── scripts/          # eigene .R / .Rmd Dateien
└── output/           # Grafiken, gerenderte Reports
```

**Achtung bei `.Rmd`-Dateien in Unterordnern:** Beim Knitten verwendet R den Ordner der
`.Rmd`-Datei als Arbeitsverzeichnis — liegt sie in `scripts/`, findet `"data/raw/…"` nichts
mehr. Abhilfe: Im Menü neben dem Knit-Button *Knit Directory → Project Directory* wählen, oder
Pfade mit dem Paket `here` bauen: `here::here("data", "raw", "daten.csv")` beginnt immer beim
Projektordner.

**Pfade unter Windows:** Im Explorer steht `C:\Users\...` mit Backslash. In R ist `\` aber ein
Sonderzeichen — Pfade immer mit **Schrägstrich** `/` schreiben (oder doppeltem `\\`):

```{r, eval=FALSE}
read.csv("data/raw/daten.csv")     # richtig
read.csv("data\raw\daten.csv")     # Fehler
```


# R Markdown

Ein `.Rmd`-Dokument besteht aus drei Bestandteilen:

1. **YAML-Header** — der Block zwischen `---` ganz oben, mit Titel und Ausgabeformat.
2. **Text/Markdown** — Fließtext mit einfacher Formatierung: `# Überschrift`,
   `## Unterüberschrift`, `**fett**`, `*kursiv*`, `` `code` ``, Listen mit `-` oder `1.`.
3. **Code-Chunks** — grau hinterlegte Blöcke, die R ausführt. Neuer Chunk: `Strg + Alt + I`.

Der **Knit-Button** (`Strg + Shift + K`) führt das ganze Dokument in einer **frischen
R-Sitzung** von oben nach unten aus und erzeugt daraus HTML (oder PDF/Word) — Code, Ausgabe
und Text zusammen. Läuft ein Dokument beim Knitten nicht durch, fehlt meist ein Schritt, der
nur in der eigenen Sitzung passiert ist.

Zwei Ausgabeformate begegnen einem häufig:

- `output: html_document` — beim Knitten entsteht ein fertiger HTML-Report.
- `output: html_notebook` — beim **Speichern** entsteht eine `.nb.html`-Datei mit den Ergebnissen
  der Chunks, die man bisher ausgeführt hat. Praktisch zum interaktiven Arbeiten.

Nützliche **Chunk-Optionen** (in den geschweiften Klammern nach `r`, z. B. `{r, eval=FALSE}`):

| Option | Wirkung |
|---|---|
| `echo=FALSE` | Code wird ausgeführt, aber im Report nicht gezeigt |
| `eval=FALSE` | Code wird nur gezeigt, nicht ausgeführt |
| `message=FALSE` | unterdrückt Paket-Meldungen |
| `warning=FALSE` | unterdrückt Warnungen |
| `error=TRUE` | Fehler anzeigen, statt das Rendern abzubrechen |

> **Hinweis:** *Quarto* (`.qmd`) ist der Nachfolger von R Markdown und funktioniert fast
> identisch. Alles hier Gezeigte lässt sich direkt übertragen.


# Wichtige Tastenkürzel

RStudio, Standardbelegung:

| Aktion | Windows / Linux | macOS |
|---|---|---|
| Aktuelle Zeile / Auswahl ausführen | `Strg + Enter` | `Cmd + Enter` |
| Aktuellen Chunk ausführen | `Strg + Shift + Enter` | `Cmd + Shift + Enter` |
| Alle Chunks davor ausführen | `Strg + Alt + P` | `Cmd + Option + P` |
| Neuen Chunk einfügen | `Strg + Alt + I` | `Cmd + Option + I` |
| Dokument rendern (Knit) | `Strg + Shift + K` | `Cmd + Shift + K` |
| Zuweisungspfeil `<-` | `Alt + -` | `Option + -` |
| Pipe `%>%` / `\|>` | `Strg + Shift + M` | `Cmd + Shift + M` |
| Zeile(n) aus-/einkommentieren | `Strg + Shift + C` | `Cmd + Shift + C` |
| Code neu einrücken | `Strg + I` | `Cmd + I` |
| In allen Dateien suchen | `Strg + Shift + F` | `Cmd + Shift + F` |
| Console leeren | `Strg + L` | `Ctrl + L` |
| R-Session neu starten | `Strg + Shift + F10` | `Cmd + Shift + F10` |
| Autovervollständigung | `Tab` | `Tab` |
| Alle Tastenkürzel anzeigen | `Alt + Shift + K` | `Option + Shift + K` |


# Pakete installieren und laden

R bringt viele Funktionen mit (`base`). Alles Weitere steckt in **Paketen**, die andere
geschrieben und auf **CRAN** bereitgestellt haben.

**Einmal pro Rechner** installieren — am besten direkt **in der Console**, nicht im Skript
(sonst wird bei jedem Durchlauf neu installiert):

```{r, eval=FALSE}
install.packages("dplyr")
install.packages(c("dplyr", "ggplot2", "readxl"))   # mehrere auf einmal
```

**In jeder Sitzung** laden — das gehört ganz oben ins Skript:

```{r, eval=FALSE}
library(dplyr)
```

Eine einzelne Funktion lässt sich auch ohne `library()` über `paket::funktion()` aufrufen,
z. B. `dplyr::filter(...)`.

Typische Fehlermeldungen:

- *„there is no package called 'x'"* → Paket ist nicht installiert.
- *„could not find function 'y'"* → Paket nicht geladen (`library()` vergessen) oder Tippfehler.

Aktualisieren: `update.packages()` oder im *Packages*-Bereich (dort zeigt ein Häkchen auch,
welche Pakete gerade geladen sind).


# Hilfe finden

- `?mean` oder `help(mean)` öffnet die Hilfeseite einer Funktion im *Help*-Bereich. Am
  nützlichsten sind meist die Abschnitte **Arguments** und ganz unten **Examples**.
- `??regression` durchsucht alle Hilfeseiten nach einem Begriff.
- *Help → Cheat Sheets* in RStudio: kompakte Übersichten zu `dplyr`, `ggplot2` u. a.
- Fehlermeldungen **lesen**: Sie nennen meist die Funktion und das Problem. Die Meldung zu
  kopieren und zu suchen (Stack Overflow, Suchmaschine) ist normal und erwünscht.

```{r, error=TRUE}
mean(c(1, 2, "drei"))   # Warnung: das Argument ist nicht numerisch
sqrt("vier")            # Fehler: nicht-numerisches Argument
```

Eine kompakte Übersicht aller Funktionen dieser Einführung steht in `R_Cheatsheet.md`.


# Grundregeln für den Anfang

1. **In Dateien arbeiten, nicht in der Console.** Die Console ist ein Notizzettel; das Skript
   ist das Ergebnis.
2. **Ein Skript läuft von oben bis unten durch** — ohne dass man vorher von Hand etwas
   vorbereiten muss. Reihenfolge: Pakete laden → Daten einlesen → aufbereiten → auswerten →
   visualisieren.
3. **Regelmäßig R neu starten** (`Strg + Shift + F10`) und das Skript komplett durchlaufen
   lassen — so merkt man früh, wenn etwas nur „zufällig" noch funktioniert.
4. **Immer über die `.Rproj`-Datei öffnen** und **relative Pfade** verwenden. Kein
   `setwd("C:/…")`.
5. **Rohdaten sind heilig** — `data/raw/` nie überschreiben, Ergebnisse nach
   `data/processed/` bzw. `output/` schreiben.
6. **`<-` zum Zuweisen, `==` zum Vergleichen.**
7. **Sprechende Namen in `snake_case`**, keine Basisfunktionen überschreiben (`mean`, `c`, …).
8. **R unterscheidet Groß-/Kleinschreibung** — `Daten` und `daten` sind verschieden.
9. **Nach dem Einlesen prüfen:** `str()`, `head()`, `summary()`.
10. **Kommentieren**, was nicht offensichtlich ist.
11. **Fehlermeldungen lesen** und mit `?funktion` nachschlagen.


# Übung: dein erstes eigenes Projekt

Zum Abschluss richtest du ein eigenes Projekt so ein, wie du es im restlichen Kurs verwendest:

1. **Projekt anlegen:** *File → New Project → New Directory → New Project*. Name z. B.
   `mein-r-projekt`, Speicherort frei wählbar. RStudio öffnet das Projekt danach automatisch —
   der Projektname steht oben rechts.
2. **Ordner anlegen:** Im *Files*-Bereich mit *New Folder* die Ordner `data/raw`,
   `data/processed`, `scripts` und `output` erstellen (wie in der Ordnerstruktur oben).
3. **Arbeitsverzeichnis prüfen:** In der Console `getwd()` ausführen. Es muss der
   Projektordner sein.
4. **R-Markdown-Dokument anlegen:** *File → New File → R Markdown*, Titel eintragen, als
   `scripts/erste_schritte.Rmd` speichern. Die Beispielinhalte unter dem YAML-Header löschen.
   Neben dem Knit-Button *Knit Directory → Project Directory* einstellen (siehe oben).
5. **Inhalt schreiben:** eine Überschrift, ein Satz Text über dich und ein Code-Chunk
   (`Strg + Alt + I`), in dem du etwas berechnest, z. B. dein Alter in Tagen.
6. **Knitten** (`Strg + Shift + K`) und prüfen, dass die HTML-Datei neben dem `.Rmd` entsteht.
7. **Test:** RStudio schließen, das Projekt per Doppelklick auf die `.Rproj`-Datei wieder
   öffnen — die zuletzt geöffneten Dateien sind wieder da.
