---
title: "R-Einführung — Einheit 2: Data Frames, Daten einlesen & dplyr"
output: html_notebook
---

```{r setup, include=FALSE}
knitr::opts_chunk$set(echo = TRUE, message = FALSE)
```

In dieser Einheit geht es vom einzelnen Vektor zur ganzen Tabelle:

1. **Listen und Faktoren** — zwei weitere Datenstrukturen, die in Tabellen ständig vorkommen
2. **Data Frames** — die zentrale Struktur für tabellarische Daten in R
3. **Daten einlesen und speichern** — CSV & Co.
4. **Datenbearbeitung mit `dplyr`** — filtern, sortieren, umformen, gruppieren, verbinden

Für Teil 4 wird das Paket `dplyr` gebraucht. Falls noch nicht geschehen, einmalig **in der
Console** installieren:

```{r, eval=FALSE}
install.packages("dplyr")
```


# Teil 1: Listen und Faktoren

## Listen

Vektoren und Matrizen enthalten nur **einen** Datentyp. Eine **Liste** kann dagegen beliebige
Objekte unterschiedlichen Typs und unterschiedlicher Länge sammeln:

```{r}
wien_info <- list(stadt           = "Wien",
                  einwohner       = 2000000,
                  bezirke         = c("Innere Stadt", "Leopoldstadt", "Landstraße"),
                  temperatur_juli = c(TMax = 26.0, TMin = 16.4))
str(wien_info)
```

Ein einzelnes Element holt man mit `$` oder doppelten eckigen Klammern `[[ ]]`:

```{r}
wien_info$stadt
wien_info[["bezirke"]]
```

Listen begegnen dir vor allem indirekt: Viele Funktionen geben ihr Ergebnis als Liste zurück,
und ein **Data Frame** (Teil 2) ist eine Liste gleich langer Vektoren.

## Faktoren

Ein **Faktor** ist der Datentyp für **kategoriale Variablen** — Werte aus einer begrenzten Menge
an Kategorien (z. B. Land, Bewertungsstufe). Zwei Arten:

- **nominal** — ohne Reihenfolge, z. B. `"Katze"`, `"Hund"`, `"Pferd"`
- **ordinal** — mit Reihenfolge, z. B. `"niedrig"` < `"mittel"` < `"hoch"`

Mit `factor()` wird ein Text-Vektor zu einem Faktor; die vorkommenden Werte werden zu
**Levels**. `summary()` zählt die Häufigkeit pro Level:

```{r}
tiere <- factor(c("h", "k", "h", "p", "k", "h"))
tiere
summary(tiere)
```

### Levels umbenennen

Daten enthalten oft Kürzel statt lesbarer Bezeichnungen. R sortiert die Levels alphabetisch
(`"h"`, `"k"`, `"p"`) — in genau dieser Reihenfolge lassen sie sich mit `levels()` umbenennen:

```{r}
levels(tiere) <- c("Hund", "Katze", "Pferd")
tiere
```

### Nominal vs. ordinal

Bei einem **nominalen** Faktor ergibt ein Größenvergleich keinen Sinn — R gibt eine Warnung und
`NA` zurück:

```{r, warning=TRUE}
tiere[1] > tiere[2]
```

Für einen **geordneten** Faktor gibt man `ordered = TRUE` und die `levels` in der richtigen
Reihenfolge an — dann funktionieren Vergleiche:

```{r}
tempo <- factor(c("mittel", "langsam", "schnell", "mittel"),
                ordered = TRUE, levels = c("langsam", "mittel", "schnell"))
tempo
tempo[1] > tempo[2]   # ist "mittel" schneller als "langsam"?
```

### Übung

1. Lege eine Liste `kurs` an mit den Elementen `titel` (`"R-Einführung"`), `teilnehmende`
   (eine Zahl) und `themen` (ein Vektor mit mindestens drei Themen). Gib das zweite Thema aus
   (Tipp: erst das Element holen, dann `[ ]`).
2. Kursbewertungen liegen als Text vor:
   `bewertungen <- c("gut", "sehr gut", "mittel", "gut", "schlecht", "sehr gut", "gut")`
   - Mache daraus einen **geordneten** Faktor von `"schlecht"` bis `"sehr gut"`.
   - Zähle mit `table()`, wie oft jede Bewertung vorkommt. In welcher Reihenfolge stehen die
     Levels — und warum?
   - Wie viele Bewertungen sind besser als `"mittel"`? (Tipp: `sum()`)

```{r}
# dein Code

```


# Teil 2: Data Frames

## Was ist ein Data Frame?

In einer Matrix haben alle Elemente denselben Datentyp. Reale Datensätze mischen aber fast
immer Typen: ein Name (`character`), ein Alter (`numeric`), eine Ja/Nein-Angabe (`logical`) …

Ein **Data Frame** speichert genau das: **Variablen als Spalten, Beobachtungen als Zeilen** —
jede Spalte mit ihrem eigenen Datentyp. Das entspricht einer Tabelle, wie man sie aus Excel
kennt.

R bringt einige Datensätze mit, z. B. `mtcars` (Kenndaten von 32 Automodellen, 1974):

```{r}
head(mtcars)
```

## Erste Einblicke in einen Datensatz

- `head()` / `tail()` — die ersten bzw. letzten Zeilen
- `str()` — Anzahl Zeilen und Spalten, Datentypen, Beispielwerte
- `summary()` — Kennzahlen pro Spalte (Minimum, Mittelwert, Maximum …)
- `nrow()` / `ncol()` — Anzahl Zeilen bzw. Spalten

`str()` ist meist der erste Befehl bei einem unbekannten Datensatz:

```{r}
str(mtcars)
summary(mtcars)
```

## Einen eigenen Data Frame erstellen

Wir bauen einen Data Frame mit den acht Planeten unseres Sonnensystems: Typ, Durchmesser
(relativ zur Erde), Rotationsdauer (in Erdtagen; negativ = dreht sich rückwärts) und ob der
Planet Ringe hat:

```{r}
name        <- c("Merkur", "Venus", "Erde", "Mars", "Jupiter", "Saturn", "Uranus", "Neptun")
typ         <- c("Gesteinsplanet", "Gesteinsplanet", "Gesteinsplanet", "Gesteinsplanet",
                 "Gasriese", "Gasriese", "Eisriese", "Eisriese")
durchmesser <- c(0.382, 0.949, 1, 0.532, 11.209, 9.449, 4.007, 3.883)
rotation    <- c(58.64, -243.02, 1, 1.03, 0.41, 0.43, -0.72, 0.67)
hat_ringe   <- c(FALSE, FALSE, FALSE, FALSE, TRUE, TRUE, TRUE, TRUE)
```

`data.frame()` fügt gleich lange Vektoren zu einem Data Frame zusammen — jeder Vektor wird
eine Spalte:

```{r}
planeten <- data.frame(name, typ, durchmesser, rotation, hat_ringe)
planeten
str(planeten)
```

## Elemente und Spalten auswählen

Wie bei Matrizen: `[Zeile, Spalte]`. Statt Nummern lassen sich Spaltennamen verwenden — das ist
besser lesbar:

```{r}
planeten[1, 3]          # Zeile 1, Spalte 3: Durchmesser von Merkur
planeten[4, ]           # ganze Zeile 4: alle Daten zu Mars
planeten[1:3, "typ"]    # Zeilen 1-3 der Spalte "typ"
```

Eine ganze Spalte bekommt man kürzer mit dem Dollarzeichen `$` — das Ergebnis ist ein Vektor:

```{r}
planeten$durchmesser
```

Ein **Minuszeichen** vor der Nummer bedeutet „alles außer":

```{r}
planeten[, -1]        # alle Spalten außer der ersten
planeten[-(1:4), ]    # alle Zeilen außer 1–4
```

## Kategorien ansehen und zählen: unique(), table()

`unique()` zeigt, welche verschiedenen Werte in einer Spalte vorkommen, `table()` zählt sie:

```{r}
unique(planeten$typ)
table(planeten$typ)
```

Soll die Spalte als Kategorie behandelt werden, macht man sie zum Faktor (Teil 1) — z. B. um
eine sinnvolle Reihenfolge festzulegen statt der alphabetischen:

```{r}
planeten$typ <- factor(planeten$typ,
                       levels = c("Gesteinsplanet", "Gasriese", "Eisriese"))
table(planeten$typ)
```

## Zeilen filtern

Ein logischer Vektor in der Zeilenposition wählt die Zeilen aus, bei denen `TRUE` steht:

```{r}
planeten[planeten$hat_ringe, ]           # nur Planeten mit Ringen
planeten[planeten$durchmesser < 1, ]     # nur Planeten kleiner als die Erde
```

`subset()` ist die kürzere Schreibweise — man kann die Spaltennamen direkt verwenden:

```{r}
subset(planeten, durchmesser < 1)
```

## Sortieren mit order()

`sort()` sortiert einen Vektor. Um einen **Data Frame** zu sortieren, braucht man `order()`:
Es liefert nicht die Werte, sondern die **Positionen** in sortierter Reihenfolge.

```{r}
preise <- c(100, 10, 1000)
sort(preise)    # die sortierten Werte
order(preise)   # 10 steht an Position 2, 100 an Position 1, 1000 an Position 3
```

Diese Positionen als Zeilenindex sortieren den ganzen Data Frame:

```{r}
planeten[order(planeten$durchmesser), ]                    # aufsteigend
planeten[order(planeten$durchmesser, decreasing = TRUE), ] # absteigend
```

### Übung

1. Wie viele Planeten haben einen größeren Durchmesser als die Erde? (Tipp: `sum()`)
2. Zeige nur `name` und `rotation` der Planeten, die sich rückwärts drehen.

```{r}
# dein Code

```


# Teil 3: Daten einlesen und speichern

In der Praxis liegen Daten fast immer als **Datei** vor — meistens als CSV (*comma-separated
values*): eine Textdatei mit einer Beobachtung pro Zeile und einem Trennzeichen zwischen den
Spalten.

R sucht Dateien relativ zum **Arbeitsverzeichnis**. Wird das Projekt über
`RIntroduction.Rproj` geöffnet, ist das der Projektordner (siehe Einheit 0):

```{r}
getwd()
```

## CSV einlesen mit read.csv()

`read.csv()` liest eine CSV-Datei und gibt einen Data Frame zurück:

```{r}
mitarbeitende <- read.csv("data/raw/mitarbeitende.csv")
teams         <- read.csv("data/raw/teams.csv")
```

Nach dem Einlesen **immer** prüfen, ob Spaltenzahl und Datentypen stimmen:

```{r}
str(mitarbeitende)
teams
```

Leere Felder in einer Zahlenspalte werden automatisch zu `NA` — bei Vera fehlen die
Plusstunden:

```{r}
mitarbeitende[is.na(mitarbeitende$plusstunden), ]
```

## Deutsche CSV-Dateien: read.csv2()

`read.csv()` erwartet `,` als Trennzeichen und `.` als Dezimalzeichen. Excel im
deutschsprachigen Raum speichert CSV dagegen oft mit `;` als Trennzeichen und `,` als
Dezimalzeichen. Dafür gibt es `read.csv2()`:

```{r, eval=FALSE}
read.csv2("data/raw/datei.csv")                       # ; als Trenner, , als Dezimalzeichen
read.csv("data/raw/datei.csv", sep = ";", dec = ",")  # gleichwertig, explizit
```

Weitere nützliche Argumente:

- `skip = 3` — die ersten 3 Zeilen überspringen (z. B. Info-Zeilen über der Tabelle)
- `header = FALSE` — wenn die erste Zeile keine Spaltennamen enthält
- `na.strings = c("", "NA", "-")` — welche Einträge als fehlend (`NA`) gelten sollen
- `fileEncoding = "UTF-8"` (oder `"latin1"`) — bei falsch dargestellten Umlauten

## Andere Dateiformate

| Format | Funktion | Paket |
|---|---|---|
| Excel (`.xlsx`, `.xls`) | `read_excel("datei.xlsx")` | `readxl` |
| CSV, schneller & strenger | `read_csv("datei.csv")` | `readr` |
| R-eigenes Format (`.rds`) | `readRDS("datei.rds")` | Basis-R |

## Ergebnisse speichern

`write.csv()` schreibt einen Data Frame als CSV; `row.names = FALSE` verhindert eine zusätzliche
Spalte mit Zeilennummern. Gespeichert wird nach `data/processed/` — `data/raw/` bleibt
unverändert:

```{r, eval=FALSE}
write.csv(mitarbeitende, "data/processed/mitarbeitende_clean.csv", row.names = FALSE)
```

<!-- TODO: Übung „Daten einlesen" — Datensatz folgt (Trennzeichen, skip, na.strings, str()). -->


# Teil 4: Datenbearbeitung mit dplyr

`dplyr` bündelt die typischen Arbeitsschritte in wenige, gut lesbare Funktionen („Verben").
Jedes Verb bekommt einen Data Frame und gibt einen neuen Data Frame zurück.

```{r}
library(dplyr)
```

## filter() — Zeilen auswählen

```{r}
filter(mitarbeitende, plusstunden > 40)
filter(mitarbeitende, land %in% c("AT", "DE"), projekte >= 10)   # Komma = und
```

Zeilen, bei denen die Bedingung `NA` ergibt (hier: Vera), fallen bei `filter()` weg.

## select() — Spalten auswählen

```{r}
select(mitarbeitende, name, team, projekte)
```

## arrange() — sortieren

`arrange()` sortiert nach einer oder mehreren Spalten; `desc()` dreht die Reihenfolge um:

```{r}
arrange(mitarbeitende, desc(plusstunden))
```

## Der Pipe-Operator: %>% und |>

### Das Problem: mehrere Schritte hintereinander

Sollen mehrere Funktionen nacheinander angewendet werden, gibt es ohne Pipe zwei Wege — beide
sind unhandlich:

```{r}
# 1. Verschachteln: muss von innen nach außen gelesen werden
arrange(filter(mitarbeitende, land == "AT"), desc(plusstunden))

# 2. Zwischenergebnisse speichern: lesbar, aber viele Hilfsvariablen
nur_at <- filter(mitarbeitende, land == "AT")
arrange(nur_at, desc(plusstunden))
```

### Die Lösung: die Pipe

Der **Pipe-Operator** nimmt das Ergebnis auf seiner linken Seite und setzt es als **erstes
Argument** in die Funktion auf der rechten Seite ein:

```
x %>% f(y)      ist dasselbe wie      f(x, y)
```

Damit wird aus der Verschachtelung eine Kette, die man von oben nach unten liest. Die Pipe
spricht man am besten als **„und dann"**: *Nimm `mitarbeitende`, und dann filtere nach
Österreich, und dann sortiere nach Plusstunden.*

```{r}
mitarbeitende %>%
  filter(land == "AT") %>%
  arrange(desc(plusstunden))
```

Beachte: In der Kette steht in `filter()` und `arrange()` **kein** Data Frame mehr — den
liefert die Pipe von oben.

### Zwei Schreibweisen: %>% und |>

In R gibt es zwei Pipes. Für alles, was in dieser Einführung vorkommt, verhalten sie sich
**gleich** — dieselbe Kette mit der eingebauten Pipe `|>`:

```{r}
mitarbeitende |>
  filter(land == "AT") |>
  arrange(desc(plusstunden))
```

| | `%>%` | `\|>` |
|---|---|---|
| Name | magrittr-Pipe | native Pipe (eingebaut) |
| Herkunft | Paket `magrittr`, wird von `dplyr` mitgeladen | fester Bestandteil von R seit Version 4.1 (2021) |
| braucht ein Paket? | ja — ohne `library(dplyr)` gibt es einen Fehler | nein |
| wo man sie sieht | ältere Tutorials, Stack Overflow, viele Kurse — **auch in den weiteren Kursmaterialien** | aktuelle R-Dokumentation, *R for Data Science* (2. Auflage), tidyverse-Stilempfehlung |

**In diesem Kurs verwenden wir `%>%`**, weil es in den weiteren Kursmaterialien verwendet wird.
Die aktuelle Empfehlung für neuen Code ist `|>`. Du solltest **beide lesen können** — wenn du
eine der beiden siehst, denk einfach „und dann".

### Zwei kleine Unterschiede

Für den Anfang selten wichtig, aber gut zu wissen, wenn Code aus dem Netz nicht funktioniert:

1. **Klammern:** Bei `|>` muss rechts immer ein Funktions*aufruf* mit Klammern stehen.
   `mitarbeitende %>% head` funktioniert, `mitarbeitende |> head` nicht — richtig ist
   `mitarbeitende |> head()`. Einfachste Regel: **immer Klammern schreiben.**
2. **Platzhalter:** Soll das Ergebnis *nicht* an die erste Stelle, markiert man die Stelle mit
   einem Platzhalter — bei `%>%` ein Punkt `.`, bei `|>` ein Unterstrich `_` (nur mit
   Argumentnamen). Beispiel: `lm()` berechnet eine Regression und erwartet die Daten erst im
   Argument `data`:

```{r}
mitarbeitende %>% lm(plusstunden ~ projekte, data = .)
mitarbeitende |>  lm(plusstunden ~ projekte, data = _)
```

**Tastenkürzel:** *Strg/Cmd + Shift + M* fügt eine Pipe ein. Welche, stellt man unter
*Tools → Global Options → Code → „Use native pipe operator, |>"* ein — für diesen Kurs den Haken
**nicht** setzen, dann kommt `%>%`.

## mutate() — neue Spalten berechnen

`mutate()` berechnet eine neue Spalte aus bestehenden — elementweise für jede Zeile.
Gleichwertig in Basis-R wäre
`mitarbeitende$stunden_pro_projekt <- mitarbeitende$plusstunden / mitarbeitende$projekte`.

```{r}
mitarbeitende <- mitarbeitende %>%
  mutate(stunden_pro_projekt = round(plusstunden / projekte, 1))

head(mitarbeitende)
```

## Mehrere Schritte kombinieren

```{r}
mitarbeitende %>%
  filter(land == "AT") %>%
  select(name, team, plusstunden) %>%
  arrange(desc(plusstunden))
```

## count() — Häufigkeiten zählen

`count()` zählt, wie oft jeder Wert vorkommt — das `dplyr`-Gegenstück zu `table()`:

```{r}
mitarbeitende %>% count(team)
```

## group_by() + summarise() — Kennzahlen pro Gruppe

Eine der häufigsten Aufgaben: eine Kennzahl je Gruppe — z. B. die durchschnittlichen
Plusstunden pro Team.

```{r}
mitarbeitende %>%
  group_by(team) %>%
  summarise(
    anzahl           = n(),
    plusstunden_mean = mean(plusstunden),
    projekte_max     = max(projekte)
  )
```

Die Ausgabe beginnt mit `# A tibble`. Ein **Tibble** ist die `dplyr`-Variante eines Data
Frames — er zeigt zusätzlich Größe und Spaltentypen an, alles andere funktioniert wie gewohnt.

Bei `Team_B` steht `NA`, weil Veras Plusstunden fehlen (siehe Einheit 1, *Fehlende Werte: NA*).
Mit `na.rm = TRUE` wird der fehlende Wert ausgelassen:

```{r}
mitarbeitende %>%
  group_by(team) %>%
  summarise(anzahl = n(), plusstunden_mean = mean(plusstunden, na.rm = TRUE))
```

## Datensätze verbinden: Joins

`teams` enthält zu jedem Team die Region. Mit einem **Join** wird diese Information über die
gemeinsame Spalte `team` an `mitarbeitende` angehängt.

Die Datensätze passen nicht perfekt zusammen — wie so oft in echten Daten:

- **Uwe** gehört zu `Team_E`, das in `teams` fehlt.
- **`Team_D`** steht in `teams`, hat aber keine Mitarbeitenden.

Die vier Join-Varianten unterscheiden sich genau darin, was mit solchen Zeilen passiert:

| Funktion | Behält |
|---|---|
| `left_join(x, y)` | alle Zeilen von `x`; fehlt die Entsprechung in `y` → `NA` |
| `right_join(x, y)` | alle Zeilen von `y` |
| `inner_join(x, y)` | nur Zeilen, die in **beiden** vorkommen |
| `full_join(x, y)` | alle Zeilen aus **beiden** |

```{r}
nrow(left_join(mitarbeitende, teams, by = "team"))    # alle 22 Personen, Uwe mit Region NA
nrow(inner_join(mitarbeitende, teams, by = "team"))   # 21 — Uwe fällt weg
nrow(full_join(mitarbeitende, teams, by = "team"))    # 23 — alle Personen + Team_D
```

Meist will man keine Personen verlieren, deshalb ist `left_join()` der Standard:

```{r}
mitarbeitende_join <- mitarbeitende %>%
  left_join(teams, by = "team")

mitarbeitende_join %>% filter(is.na(region))
```

Über mehrere Spalten verbindet man mit `by = c("spalte1", "spalte2")`. In Basis-R heißt die
Funktion `merge()` (`merge(x, y, by = "team", all.x = TRUE)` entspricht `left_join`).

### Übung

1. Welche drei Personen haben die meisten Projekte? Zeige nur `name` und `projekte`.
2. Berechne pro `land` die Anzahl Personen und die durchschnittlichen Plusstunden, absteigend
   sortiert nach dem Durchschnitt.
3. Wie viele Frauen und Männer gibt es pro Team? (Tipp: `count()` mit zwei Spalten)
4. Schreibe deine Lösung zu Aufgabe 2 einmal mit `|>` statt `%>%` und prüfe, dass dasselbe
   herauskommt.

```{r}
# dein Code

```


# Zusammenfassung

- **Listen & Faktoren:** `list()` · `l$a` / `l[["a"]]` · `factor()` · `levels()` ·
  `ordered = TRUE`
- **Data Frames:** `str()` / `head()` / `summary()` · Auswahl mit `[Zeile, Spalte]` und `$` ·
  negativer Index · `unique()` / `table()` · filtern mit logischem Vektor oder `subset()` ·
  sortieren mit `order()`
- **Einlesen:** relative Pfade im RStudio-Projekt · `read.csv()` / `read.csv2()` · danach mit
  `str()` prüfen · `write.csv(..., row.names = FALSE)`
- **dplyr:** `filter` / `select` / `arrange` / `mutate` / `count` · Pipe `%>%` bzw. `|>` ·
  `group_by` + `summarise` (`na.rm = TRUE`) · `left_join` & Co.

**Wie es weitergeht:** In Einheit 3 werden die Daten mit `ggplot2` visualisiert. Hilfe gibt es
über `?funktionsname`, die RStudio Cheat Sheets (*Help → Cheat Sheets*) und das frei verfügbare
Buch *R for Data Science* (r4ds.hadley.nz).
