---
title: "R-Einführung — Einheit 3: Visualisierung mit ggplot2 & Daten aufräumen"
output: html_notebook
---

```{r setup, include=FALSE}
knitr::opts_chunk$set(echo = TRUE, message = FALSE)
```

In dieser Einheit geht es um zwei Dinge, die beim echten Arbeiten sofort gebraucht werden:

1. **Visualisierung mit `ggplot2`** — vorzeigbare Grafiken schichtweise aufbauen
2. **Unordentliche Daten aufräumen** — Kopfzeilen, falsche Datentypen und Spaltennamen in
   Ordnung bringen
3. **Ergebnisse sichern** — Daten und Grafiken speichern

Am Ende steht das **Abschlussprojekt** zu allen Einheiten.

Für Teil 1 wird zusätzlich das Paket `ggplot2` gebraucht. Falls noch nicht geschehen, einmalig
**in der Console** installieren:

```{r, eval=FALSE}
install.packages("ggplot2")
```


# Teil 1: Visualisierung mit ggplot2

## Die Daten vorbereiten

Wir arbeiten mit den Mitarbeitenden-Daten aus Einheit 2 — eingelesen und mit der Region
verbunden:

```{r}
library(dplyr)
library(ggplot2)

mitarbeitende_join <- read.csv("data/raw/mitarbeitende.csv") %>%
  left_join(read.csv("data/raw/teams.csv"), by = "team")
```

Bei Vera fehlen die Plusstunden. Ohne y-Wert kann `ggplot` keinen Punkt zeichnen und würde bei
jeder Grafik warnen (*„Removed 1 row containing missing values"*). Deshalb entfernen wir
diese Zeile einmal vorab:

```{r}
mitarbeitende_plot <- mitarbeitende_join %>%
  filter(!is.na(plusstunden))
```

## Der Grundaufbau

`ggplot2` baut Grafiken **schichtweise** mit `+` auf. Der Grundaufbau ist immer gleich:

```
ggplot(daten, aes(x = ..., y = ...)) +   # Daten + welche Spalte auf welche Achse
  geom_...()                             # welche Form: Punkte, Balken, Linien …
```

## Streudiagramm: geom_point()

```{r}
ggplot(mitarbeitende_plot, aes(x = projekte, y = plusstunden)) +
  geom_point(color = "steelblue", size = 2) +
  labs(title = "Plusstunden nach Anzahl Projekte",
       x = "Anzahl Projekte", y = "Plusstunden") +
  theme_minimal()
```

## Nach Gruppe einfärben

Eine weitere Spalte in `aes()` auf `color` legen — `ggplot` vergibt automatisch Farben und eine
Legende:

```{r}
ggplot(mitarbeitende_plot, aes(x = projekte, y = plusstunden, color = team)) +
  geom_point(size = 2) +
  labs(title = "Plusstunden nach Projekten, eingefärbt nach Team") +
  theme_minimal()
```

`color = "steelblue"` **außerhalb** von `aes()` setzt eine feste Farbe; `color = team`
**innerhalb** von `aes()` färbt nach den Werten einer Spalte.

## Balkendiagramm einer Kennzahl: geom_col()

`dplyr` und `ggplot2` greifen ineinander: erst die Kennzahl berechnen, dann direkt an
`ggplot()` weiterreichen. Personen ohne Region (Uwe) filtern wir vorher heraus. Die Farbe
dient hier nur der Optik — die Regionen stehen schon auf der x-Achse, deshalb blenden wir die
Legende mit `show.legend = FALSE` aus:

```{r}
mitarbeitende_plot %>%
  filter(!is.na(region)) %>%
  group_by(region) %>%
  summarise(plusstunden_mean = mean(plusstunden)) %>%
  ggplot(aes(x = region, y = plusstunden_mean, fill = region)) +
  geom_col(show.legend = FALSE) +
  labs(title = "Durchschnittliche Plusstunden pro Region",
       x = "Region", y = "Ø Plusstunden") +
  theme_minimal()
```

## Verteilungen: geom_boxplot() und geom_histogram()

```{r}
ggplot(mitarbeitende_plot, aes(x = team, y = plusstunden)) +
  geom_boxplot(fill = "lightgrey") +
  labs(title = "Plusstunden je Team") +
  theme_minimal()
```

`geom_histogram()` zeigt die Verteilung einer einzelnen Zahlenspalte:

```{r}
ggplot(mitarbeitende_plot, aes(x = plusstunden)) +
  geom_histogram(bins = 8, fill = "steelblue", color = "white") +
  theme_minimal()
```

## Teilgrafiken: facet_wrap()

`facet_wrap(~spalte)` zerlegt eine Grafik in ein Raster — eine Teilgrafik pro Ausprägung:

```{r}
ggplot(mitarbeitende_plot, aes(x = projekte, y = plusstunden)) +
  geom_point(color = "darkred") +
  facet_wrap(~team) +
  labs(title = "Plusstunden nach Projekten, aufgeteilt nach Team") +
  theme_bw()
```

## Grafik speichern: ggsave()

`ggsave()` speichert die zuletzt erzeugte Grafik:

```{r, eval=FALSE}
ggsave("output/plusstunden_team.png", width = 8, height = 5)
```

### Übung

1. Zeichne ein Streudiagramm von `projekte` gegen `plusstunden`, eingefärbt nach
   `geschlecht`.
2. Erstelle ein Balkendiagramm mit der Anzahl Personen pro `land` (Tipp: erst `count()`, dann
   `geom_col()`).

```{r}
# dein Code

```


# Teil 2: Unordentliche Daten aufräumen

Echte Dateien sind selten sofort verwendbar: oben stehen Info-Zeilen, Zahlen kommen als Text
an, Spaltennamen enthalten Leerzeichen. Die Datei `data/raw/bezirke_roh.csv` ist so ein Fall —
Semikolon-getrennt, mit vier Info-Zeilen vor der eigentlichen Kopfzeile.

## Die Rohdatei ansehen

Wir lesen zunächst **ohne** Kopfzeile ein (`header = FALSE`), um zu sehen, was in der Datei
steht. Weil in jeder Spalte auch Text vorkommt, sind alle Spalten `character`:

```{r}
roh <- read.csv2("data/raw/bezirke_roh.csv", header = FALSE)
roh
```

## Kopfzeile setzen und Info-Zeilen entfernen

Die echten Spaltennamen stehen in Zeile 5. Wir machen sie zu Spaltennamen und entfernen dann
die ersten fünf Zeilen. Das Ergebnis speichern wir unter einem sprechenden Namen:

```{r}
names(roh) <- as.character(roh[5, ])   # Zeile 5 wird zur Kopfzeile
bezirke <- roh[-(1:5), ]               # Zeilen 1–5 entfernen
rownames(bezirke) <- NULL              # Zeilennummerierung zurücksetzen
bezirke
```

## Spaltennamen säubern: gsub() und tolower()

Rohdaten halten sich selten an die Namensregeln aus Einheit 1. `gsub(muster, ersatz, text)`
ist Suchen-und-Ersetzen: Wir tauschen Leerzeichen gegen Unterstriche — dann funktioniert `$`
ohne Backticks. `tolower()` macht alles klein, damit die Namen snake_case sind:

```{r}
names(bezirke)
names(bezirke) <- tolower(gsub(" ", "_", names(bezirke)))
names(bezirke)
```

## Datentypen reparieren: as.numeric() & lapply()

Die Zahlenspalten sind noch Text (`chr`). Für eine Spalte ginge das mit
`bezirke$haushalte <- as.numeric(bezirke$haushalte)`. Für mehrere Spalten auf einmal nimmt man
`lapply()`: Es wendet eine Funktion auf jede Spalte an und gibt die Ergebnisse als Liste
zurück, die wir direkt in die Spalten zurückschreiben:

```{r}
zahl_spalten <- c("bezirk_nummer", "haushalte", "mittleres_einkommen")
bezirke[zahl_spalten] <- lapply(bezirke[zahl_spalten], as.numeric)

str(bezirke)
```

## Der kurze Weg: skip = 4

Der Weg oben zeigt, was beim Aufräumen passiert. In der Praxis erledigt `skip = 4` Kopfzeile
**und** Datentypen in einem Schritt: Die ersten vier Zeilen werden übersprungen, Zeile 5 wird
Kopfzeile, und R erkennt die Zahlenspalten selbst. Leerzeichen in Spaltennamen ersetzt R dabei
durch Punkte:

```{r}
str(read.csv2("data/raw/bezirke_roh.csv", skip = 4))
```

## Text zusammensetzen und zerlegen: paste(), substr(), trimws()

`paste()` verbindet Textstücke mit einem Leerzeichen, `paste0()` ohne Trennzeichen:

```{r}
paste("AT", "13", "01")     # "AT 13 01"
paste0("AT", "13", "01")    # "AT1301"

bezirke$label <- paste0(bezirke$bezirk_nummer, ". ", bezirke$bezirk_name)
head(bezirke$label)
```

`substr(text, start, stop)` schneidet Zeichen nach Position heraus — nützlich, um kombinierte
Codes zu trennen:

```{r}
codes <- c("AT130", "AT127", "AT111")
substr(codes, 1, 2)   # Land
substr(codes, 3, 5)   # Regionscode
```

`trimws()` entfernt überflüssige Leerzeichen am Anfang und Ende — ein häufiges Problem bei
Daten aus Excel:

```{r}
trimws("   Wien   ")
```

## Zahlen in Kategorien einteilen: cut()

`cut()` teilt eine Zahlenspalte anhand von Grenzen (`breaks`) in Kategorien ein und liefert
einen **Faktor** zurück (siehe Einheit 2, *Faktoren*):

```{r}
bezirke$groesse <- cut(bezirke$haushalte,
                       breaks = c(0, 15000, 40000, Inf),
                       labels = c("klein", "mittel", "groß"))

bezirke[, c("bezirk_name", "haushalte", "groesse")]
table(bezirke$groesse)
```

### Übung

1. Berechne das mittlere Einkommen über alle Bezirke und zeige die Bezirke, die darüber liegen.
2. Zeichne mit `barplot()` die Haushalte pro Bezirk; beschrifte die Balken mit
   `names.arg = bezirke$bezirk_name` (Tipp: `las = 2` dreht die Beschriftung).

```{r}
# dein Code

```


# Teil 3: Ergebnisse sichern (CSV, RDS, RData)

```{r, eval=FALSE}
# Als CSV — gut zum Weitergeben (auch an Excel). Faktor-Stufen gehen verloren;
# beim erneuten Einlesen muss R die Datentypen neu erkennen.
write.csv2(bezirke, "data/processed/bezirke_clean.csv", row.names = FALSE)

# Als RDS — R-eigenes Format, behält Datentypen und Faktor-Stufen exakt
saveRDS(bezirke, "data/processed/bezirke.rds")
bezirke <- readRDS("data/processed/bezirke.rds")

# Mehrere Objekte in einer Datei
save(bezirke, roh, file = "data/processed/bezirke.RData")
load("data/processed/bezirke.RData")   # holt sie unter denselben Namen zurück
```

`write.csv2()` schreibt mit `;` und Dezimalkomma — so öffnet ein deutschsprachiges Excel die
Datei direkt richtig. `write.csv()` (Einheit 2) schreibt mit `,` und Dezimalpunkt.

# Zusammenfassung

- **ggplot2:** `ggplot(daten, aes(...)) + geom_...()` · `geom_point`, `geom_col`,
  `geom_boxplot`, `geom_histogram` · `color` / `fill` in oder außerhalb von `aes()` ·
  `facet_wrap` · `ggsave`
- **Aufräumen:** `header = FALSE` zum Ansehen · `skip = n` für Info-Zeilen ·
  `tolower(gsub(" ", "_", names(df)))` · Typen mit `as.numeric()` bzw. `lapply(df[cols], as.numeric)` ·
  `paste()` / `paste0()` / `substr()` / `trimws()` · `cut()` für Kategorien
- **Sichern:** `write.csv2()` · `saveRDS()` / `readRDS()` · `save()` / `load()`


# Abschlussprojekt

Als Abschluss entsteht euer erstes eigenständiges Portfolio-Stück zu Einheit 1–3:

1. Neues `.Rmd` im Projektordner anlegen (*File → New File → R Markdown*).
2. `data/raw/mitarbeitende.csv` und `data/raw/teams.csv` über relative Pfade einlesen und mit
   `str()` prüfen.
3. Die beiden Datensätze mit einem Join verbinden und begründen, welchen Join ihr wählt.
4. Mindestens einen `filter()`- und einen `mutate()`-Schritt anwenden.
5. Eine Zusammenfassungstabelle mit `group_by()` + `summarise()` erstellen (fehlende Werte
   beachten).
6. Eine `ggplot2`-Grafik bauen, die diese Tabelle sichtbar macht, und mit `ggsave()` nach
   `output/` speichern.
7. Das Dokument zu HTML knitten.

**Abgabe:** die `.Rmd`-Datei **und** die geknittete `.html`-Datei.

## Checkliste vor der Abgabe

- [ ] Das Dokument läuft nach einem Neustart von R (`Strg + Shift + F10`) fehlerfrei durch.
- [ ] Keine absoluten Pfade und kein `setwd()`; kein `install.packages()` im Dokument.
- [ ] Alle Pakete werden oben im Dokument mit `library()` geladen.
- [ ] Jeder Arbeitsschritt hat 1–2 Sätze Text: **was** wird gemacht und **warum**.
- [ ] Fehlende Werte (Vera, Uwe) sind bemerkt und bewusst behandelt.
- [ ] Die Grafik hat Titel, Achsenbeschriftungen und ggf. eine Legende.
- [ ] Die Grafik liegt als Datei in `output/`.
